---
title: "Participación ciudadana en salud en Chile: un análisis por secciones del REM-A19b (2025)"
subtitle: "Informe técnico con énfasis en la fundamentación metodológica"
author: "Javier Vera Bravo · Salud Pública, Chile · github.com/javierverabravo"
date: 2026-06-02
lang: es
bibliography: references.bib
nocite: |
  @mdsfSAE, @manualREM
format:
  pdf:
    toc: true
    toc-depth: 2
    number-sections: true
    geometry: margin=2.5cm
    fig-pos: "H"
    colorlinks: true
execute:
  echo: false
  warning: false
  message: false
---

```{r}
#| label: setup
library(data.table)
library(knitr)
gp <- function(blq, name) {
  f <- file.path("productos", blq, paste0(name, ".csv"))
  if (file.exists(f)) fread(f, sep = ";", encoding = "UTF-8") else NULL
}
gs <- function(name) {
  f <- file.path("productos", "sintesis", paste0(name, ".csv"))
  if (file.exists(f)) fread(f, sep = ";", encoding = "UTF-8") else NULL
}
kt <- function(d, ...) if (!is.null(d)) kable(d, booktabs = TRUE, ...) else invisible(NULL)
```

# Resumen {.unnumbered}

La participación ciudadana en salud es a la vez un **derecho** (Ley N.º 20.500, 2011) y
un **determinante social de la salud** [@csdh2008]. En Chile, su registro operativo
vive en la sección **REM-A19b** del DEIS-MINSAL, que reúne tres familias de actividad
distintas: atención de usuarios (**OIRS**), **participación social** y **satisfacción
usuaria**. Estudios previos las analizaban en bloque; aquí se analizan **sección por
sección** sobre 2.982 establecimientos de la red pública y 140.507 registros de 2025,
mediante modelos de barrera (*hurdle*) con efectos aleatorios, modelos multinivel de tres
niveles, autocorrelación espacial y agrupamiento. El hallazgo central es que **registrar
participación es un rasgo institucional del establecimiento** en las tres secciones (la
varianza del establecimiento domina; ICC de la barrera 66 a 94 %), pero **el peso del
territorio y de la pobreza no es uniforme**: la participación social es el fenómeno más
puramente institucional, mientras la satisfacción usuaria es la única sección donde la
**pobreza comunal predice** el registro. Se añaden indicadores de **auditoría social** con
denominador poblacional FONASA. El informe documenta en detalle **por qué** se eligió cada
método.

**Palabras clave:** participación en salud · OIRS · datos de conteo · modelos multinivel ·
autocorrelación espacial · auditoría social · Chile.

# Introducción

La participación social en salud está consagrada en la normativa chilena, Ley N.º 20.500
sobre Asociaciones y Participación Ciudadana en la Gestión Pública (2011) y la Norma
General de Participación (Res. Ex. 31/2015), y reconocida internacionalmente como
determinante social de la salud [@csdh2008]. La literatura chilena, sin embargo,
caracteriza esa participación como predominantemente **consultiva y no deliberativa**
[@saludchile2022].

Su medición operativa se concentra en la sección **REM-A19b**, que el Manual de Series REM
del DEIS organiza en tres familias heterogéneas: la atención de usuarios vía **OIRS**
(reclamos, consultas, solicitudes, felicitaciones), las **actividades de participación
social** (consejos de desarrollo, COSOC, cabildos, CIRA) y la **gestión de la satisfacción
usuaria y humanización**. El supuesto de este trabajo es que estas tres familias **miden
cosas distintas y se comportan distinto**, de modo que analizarlas en bloque oculta su
estructura. Por eso el diseño analiza **cada sección por separado** (bloques A, B y C) con
un motor de métodos común, y las integra en una **síntesis** comparativa y en indicadores
de **auditoría social** con denominador poblacional.

# Datos y materiales

**Fuente primaria.** Resúmenes Estadísticos Mensuales (REM) 2025 del DEIS-MINSAL, serie A,
sección A19b. Las series 2025 y 2026 se publican con carácter **preliminar** y el DEIS las
actualiza en fechas no determinadas; este informe usa la versión vigente al momento de la
descarga y el pipeline permite regenerar todas las cifras ante una actualización. Tras el procesamiento se obtienen 140.507 registros de participación y una
tabla larga de 1.884.628 filas. El crosswalk de prestaciones identifica **93 códigos A19b
activos**, repartidos en cinco sub-secciones con layout propio: A (45 códigos), B.1 (12),
B.2 (14), C.1 (12) y C.2 (10).

**Universo y unidad de análisis.** La red comprende **2.982 establecimientos** en 344
comunas y 16 regiones. La unidad de análisis es el **panel establecimiento × mes**
(35.784 combinaciones esperadas), reconstruido explícitamente porque, como se argumenta en métodos, el subregistro se aloja en **filas ausentes**, no en celdas vacías.

**Datos externos.** (i) Base maestra de establecimientos del DEIS (tipo, dependencia,
**nivel de atención**, complejidad, georreferencia), con 100 % de match con el REM por
código vigente o antiguo. (ii) **Pobreza comunal CASEN 2024** estimada por áreas pequeñas
(SAE), con 100 % de match comunal. (iii) **Denominador poblacional FONASA**: beneficiarios
por comuna (corte diciembre 2025), 16,9 millones de inscritos, mapeados al 98 % de las
comunas.

# Variables

**Variable de resultado.** Para cada par establecimiento-mes se define `reporta` (1 si el
establecimiento registró al menos un evento de la sección ese mes; 0 si no) y `valor` (el
conteo de eventos). `reporta` alimenta la parte de **barrera**; `valor` (en positivos), la
de **intensidad**.

**Covariables de nivel establecimiento (invariantes en el tiempo).** Tipo de
establecimiento agrupado (`tipo_grp`: CESFAM, Hospital, Posta Rural, CECOSF, SAPU, SUR,
SAR, COSAM, Otro), **nivel de atención** (`nivel_atencion`: Primario/APS, Secundario,
Terciario, No aplica) y un indicador de **universo participativo**
(`participa_estructural`), que excluye las urgencias (SAPU/SUR/SAR) por tratarse de **ceros
estructurales**, establecimientos que por el diseño de su función casi no registran participación.

**Covariables territoriales.** Región y comuna (efectos jerárquicos) y **tasa de pobreza
comunal** (CASEN-SAE 2024), centrada y expresada por incrementos de 10 puntos
porcentuales (`pobreza10`).

**Estacionalidad.** Mes calendario (factor de 12 niveles).

**Equidad.** Desagregaciones que exige la norma: sexo, identidad de género, pueblos
originarios, personas migrantes y PRAIS, a partir de la dimensión demográfica del A19b.

**Denominador.** Beneficiarios FONASA por comuna, para convertir conteos en tasas
poblacionales (auditoría social).

# Métodos y su fundamentación

El mismo flujo se aplica **a cada sección por separado** mediante un motor de funciones
reutilizable, con verificación de convergencia: si un modelo no converge, el motor registra
el motivo y el pipeline continúa.

## La estructura del dato y el problema de los ceros

El diagnóstico mostró que el subregistro **no está en valores `NA` dentro de las filas**
(solo ~0,7 % de `NA` en el valor) **sino en filas ausentes**: pares establecimiento-mes que
simplemente no aparecen. Por eso se reconstruye el **panel completo** establecimiento × mes
y **no se colapsan los `NA` a cero**: hacerlo confundiría "no se registró" con "no hubo
actividad". Esta decisión es la que habilita medir el subregistro como cantidad.

## Modelo de barrera (*hurdle*) con efectos aleatorios

Los datos son **conteos con exceso de ceros**: la mayoría de los pares establecimiento-mes
valen cero y la cola de positivos es extrema (medianas de pocas unidades frente a máximos de
miles). Una regresión lineal o de Poisson sobre el conteo está mal especificada en este
régimen [@mullahy1986; @zeromodified2016]. El modelo **hurdle** separa explícitamente dos
preguntas, **¿registra o no?** (barrera) y, si registra, **¿cuánto?** (intensidad), que es
justamente la distinción de interés de política. Se prefiere el hurdle sobre el
*zero-inflated* porque aquí el cero representa "no se cruzó el umbral de registro", no un
proceso de inflación latente [@feng2021].

Para capturar que registrar es un rasgo estable del establecimiento se añade un **intercepto
aleatorio por establecimiento**. El ajuste de un hurdle de objeto único con binomial
negativa truncada (`glmmTMB`) **no converge** por la cola extrema (dispersión que colapsa,
Hessiano no definido positivo) [@brooks2017]. La solución estable y equivalente es
la **descomposición en dos partes**: una **regresión logística mixta** (`glmer`) para la
barrera y una **lineal mixta** (`lmer`) sobre el logaritmo del valor en los positivos
[@bates2015]. Los modelos se ajustan con la aproximación de **Laplace** y no con cuasi-verosimilitud penalizada, porque esta última subestima las componentes de varianza con respuesta binaria y agrupación fuerte [@breslow1993; @rodriguez1995; @bolker2009]; se verificó empíricamente que una aproximación más rápida subestimaba el ICC. Se reporta el **ICC** (coeficiente de correlación intraclase) en la escala de la **variable latente**, fijando la varianza de nivel 1 en pi²/3, el método estándar para particionar varianza en modelos logísticos multinivel [@goldstein2002; @browne2005; @merlo2006]; mide cuánto de la propensión a registrar es atribuible al establecimiento. Como complemento en la escala de odds ratios puede reportarse el *median odds ratio* [@merlo2006].

## Modelo multinivel de tres niveles

Para repartir la variación entre **establecimiento, comuna y región** se ajusta un modelo
logístico con interceptos anidados `(1 | región / comuna / establecimiento)` [@snijders2012]. Promediar por región subestima el error e infla diferencias que en realidad
son **composición de comunas**; el multinivel evita ese sesgo y permite probar el efecto de
la **pobreza comunal** controlando por el tipo de establecimiento. Este diseño replica, en
otra temática, el de @garciahuidobro2018, que modeló la implementación del modelo
de atención integral en 1.263 establecimientos de APS con la misma jerarquía y encontró que
el **gasto municipal no predecía** la implementación, un paralelo directo a nuestros resultados [@austin2017]. Al comparar la varianza de establecimiento entre modelos anidados (descomposición secuencial) se reconoce el **problema de reescalamiento** de los modelos logísticos: parte del cambio refleja el reescalamiento de la escala latente y no solo explicación genuina [@mood2010; @karlson2012], por lo que esa descomposición se interpreta de forma cualitativa.

## Nivel de atención y ceros estructurales (análisis de robustez)

Como `tipo_grp` y `nivel_atencion` están **anidados** (un CESFAM es APS; un hospital es
terciario), no se incluyen ambos como efectos principales en una misma fórmula para evitar
colinealidad. En su lugar: (i) se reporta la **probabilidad de registrar por nivel de
atención**, y (ii) se reestima el modelo multinivel sobre el **universo participativo**
(excluyendo las urgencias estructurales) y se compara con el universo completo. Esta
comparación **con/sin** prueba si la pobreza y la varianza territorial son artefactos de la
composición por tipo o si son robustas.

## Autocorrelación espacial: I de Moran y LISA

Para distinguir un patrón geográfico de una coincidencia se usa el **I de Moran global** y
los **indicadores locales LISA** sobre la cobertura comunal [@moran1950; @anselin1995], una técnica de uso habitual en salud pública a nivel comunal. Comparar mapas "a ojo" no cuantifica ni da significancia.

## Tipologías por *k*-means

Para descubrir perfiles latentes de participación sin etiquetarlos a priori se agrupan los
establecimientos por la composición de su actividad entre las tres secciones (*k*-means,
k = 4). Clasificar por volumen total ocultaría que "participar" significa cosas distintas. Las tipologías se interpretan como **exploratorias**: el agrupamiento euclidiano sobre composiciones es una aproximación, y un tratamiento composicional pleno usaría una transformación de razón logarítmica [@aitchison1986].

## Pobreza comunal y denominador poblacional

La pobreza comunal proviene de **estimación de áreas pequeñas (SAE)** sobre CASEN
[@rao2015; @casascordero2016], la metodología oficial para cifras
comunales. El denominador de las tasas de auditoría social son los **beneficiarios FONASA**
por comuna, el denominador correcto para el sistema público, que atiende a la población
inscrita en FONASA, no a la población total.

# Resultados

## Las tres secciones se comportan distinto

```{r}
#| label: tbl-comparativo
#| tbl-cap: "Comparativo de las tres secciones del A19b (2025)."
d <- gs("comparativo_bloques")
if (!is.null(d)) {
  tab <- data.table(
    `Sección` = paste0(d$bloque, " · ", d$tema),
    `Cobertura %` = d$cobertura_pct,
    `Subreg. %` = d$pct_subregistro_estab_mes,
    `Meses` = d$mediana_meses_con_registro,
    `ICC barrera %` = d$icc_barrera_pct,
    `Var. estab %` = d$var_establecimiento_pct,
    `Var. comuna %` = d$var_comuna_pct,
    `OR pobreza` = round(d$OR_pobreza_x10pp, 2),
    `p` = signif(d$pobreza_p_valor, 2))
  kt(tab)
}
```

La cobertura es similar en OIRS (49,9 %) y participación social (51,1 %) y mucho menor en
satisfacción usuaria (24,4 %). El **subregistro establecimiento-mes crece de A a C**
(60,4 %, 71,7 %, 91,6 %) y la **mediana de meses con registro cae** (12, 7, 3): la
satisfacción usuaria se registra de forma esporádica. En las tres secciones **domina la
varianza del establecimiento** (ICC de la barrera 93,9 %, 65,8 % y 74,3 %): registrar es,
ante todo, un rasgo institucional.

## El territorio no pesa igual

La descomposición multinivel matiza la tesis única. La **participación social (B)** es el
caso *institucional puro* (comuna ≈ 17,5 %, región < 1 %, sin clústeres espaciales, Moran
0,049, p = 0,08, y pobreza no significativa). La **atención OIRS (A)** tiene un componente
territorial real (comuna ≈ 29 %, Moran 0,109, p = 0,001). La **satisfacción usuaria (C)** es
la **única** sección donde la **pobreza comunal predice** el registro (OR 0,58 por cada
+10 pp de pobreza; IC95 % 0,42 a 0,80; p < 0,001) y muestra clústeres espaciales
(Moran 0,119, p < 0,001): en las comunas más pobres se registra menos.

## La participación se concentra en el nivel terciario

```{r}
#| label: tbl-nivel
#| tbl-cap: "Probabilidad de registrar por nivel de atención, por sección."
rows <- lapply(c("A","B","C"), function(b){
  d <- gp(b, "modelo_nivel"); if (is.null(d)) return(NULL)
  setNames(d$prob_registra, d$nivel_atencion)
})
niv <- c("Terciario","Secundario","Primario (APS)","No aplica / otro")
m <- sapply(rows, function(x) round(100 * x[niv], 1))
if (is.matrix(m)) {
  out <- data.table(`Nivel de atención` = niv,
                    `A · OIRS (%)` = m[,1], `B · Part. social (%)` = m[,2],
                    `C · Satisfacción (%)` = m[,3])
  kt(out)
}
```

En las tres secciones la probabilidad de registrar **se concentra en el nivel terciario**
(hospitales) y es casi nula en el secundario. En OIRS los hospitales prácticamente siempre
registran; en satisfacción usuaria, incluso los hospitales solo lo hacen en ~23 % y la APS
en 2 %. Esto confirma la pertinencia de separar **ceros estructurales** de **subregistro**.

## Robustez ante los ceros estructurales

```{r}
#| label: tbl-robustez
#| tbl-cap: "Universo completo vs. participativo (excluye urgencias): OR de pobreza y varianza de comuna."
rows <- lapply(c("A","B","C"), function(b){
  df <- gp(b,"modelo_determinantes"); dp <- gp(b,"modelo_determinantes_part")
  vf <- gp(b,"modelo_multinivel_var"); vp <- gp(b,"modelo_multinivel_var_part")
  gv <- function(d,i) if (!is.null(d)) d[indicador==i, valor] else NA
  cv <- function(d) if (!is.null(d)) d[nivel=="Comuna", pct_varianza] else NA
  data.table(`Sección`=b,
    `OR pobreza (todos)`=round(gv(df,"OR_pobreza_x10pp"),2),
    `OR pobreza (particip.)`=round(gv(dp,"OR_pobreza_x10pp"),2),
    `Var. comuna todos %`=cv(vf), `Var. comuna particip. %`=cv(vp))
})
kt(rbindlist(rows))
```

Al restringir el modelo al universo participativo, las conclusiones **se mantienen**: la
pobreza sigue siendo significativa **solo** en satisfacción usuaria (OR 0,58, idéntico), la
participación social sigue siendo institucional pura, y la única señal que **se refuerza** es
la territorialidad de OIRS, cuya varianza de comuna sube de 29 % a 33 %. El sesgo
socioeconómico de C y la naturaleza institucional del registro son **robustos**.

## Tipologías e indicadores de auditoría social

El agrupamiento *k*-means (k = 4) identifica un perfil mayoritario **centrado en OIRS**
(≈ 1.090 + 264 establecimientos), uno **fuerte en participación social** (≈ 465, sobre todo
postas y CESFAM) y uno pequeño **orientado a satisfacción** (≈ 61, hospitalario).

Dentro de la participación social, dos categorías que no son deliberación, el uso de
TICs/redes sociales (canal informativo) y el cajón "Otras instancias", concentran cerca
del **74 % de las actividades** de B.1. El **núcleo deliberativo** (consejos, cabildos,
CDL, COSOC, instancias indígenas y de jóvenes) está presente en 1.331 establecimientos,
esto es, **44,6 % de la red**: la cobertura de cabecera de B (51,1 %) sobreestima la
deliberación efectiva.

```{r}
#| label: tbl-auditoria
#| tbl-cap: "Indicadores de auditoría social a nivel nacional (denominador FONASA, dic-2025)."
a <- gs("indicadores_auditoria_nacional")
if (!is.null(a)) {
  out <- data.table(Indicador = c(
    "Fricción administrativa (reclamos / 1.000 inscritos)",
    "Severidad de espera (% reclamos por tiempos de espera)",
    "Reclamos respondidos fuera de plazo (%)",
    "Razón felicitaciones / reclamos",
    "Densidad democrática (participantes / 100 inscritos)",
    "Cohesión intercultural (actividades / 1.000 inscritos)"),
    Valor = c(a$I_fa_reclamos_x1000[1], a$T_se_pct[1], a$tasa_fuera_plazo_pct[1],
              a$razon_felicit_reclamos[1], a$I_dd_partic_x100[1], a$I_ci_intercult_x1000[1]))
  kt(out)
}
```

# Discusión

Los resultados sostienen una tesis matizada: **registrar participación es institucional**, un rasgo del establecimiento y su gestión, pero **el territorio y la pobreza pesan de forma heterogénea** entre secciones. La pobreza comunal solo importa en satisfacción usuaria. En cuanto al territorio, al modelar el **Servicio de Salud** (la red de gestión, 29 servicios) como nivel jerárquico explica casi nada de la varianza (0 a 2 %), igual que la región: la diferencia territorial vive en la **comuna** (cerca de 29 % en OIRS), no en la red ni en la región político-administrativa. La autocorrelación espacial de OIRS se atenúa al agrupar por servicio, pero la red no homogeniza a sus comunas, comunas de un mismo servicio registran de forma muy distinta. Esto coincide con @garciahuidobro2018, donde la capacidad municipal (gasto) tampoco explicaba la implementación: el determinante es organizacional y local, no de riqueza ni de la red administrativa.

En el plano normativo, el volumen registrado está **dominado por la atención de usuarios** (OIRS, 17,4 millones de eventos, en su gran mayoría consultas; los reclamos son 138 mil) frente a la deliberación (participación social, 250 mil), pese a que la
Norma General sitúa la deliberación como núcleo del derecho. La participación que el sistema
mide no es la que la norma prioriza, consistente con la caracterización de la participación
chilena como consultiva [@saludchile2022].

**Implicancias de política:** (i) fijar metas de registro por **establecimiento y tipo**, no
por región; (ii) usar los **Servicios de Salud** como unidad de mejora del registro; (iii)
**validar la sección de participación social** en el instrumento REM (hoy "sin regla de
consistencia"), pues el subregistro está habilitado por diseño; (iv) atender el **sesgo
socioeconómico** específico de satisfacción usuaria.

# Limitaciones

El dato no permite distinguir **ausencia real de actividad** de **omisión administrativa**:
un cero puede ser cualquiera de las dos. El A19b reporta **instancias y demografía por
separado**, de modo que no es posible cruzar "qué instancia" con "perfil de participante".
El denominador FONASA es un **corte de diciembre 2025** y se mapea por nombre de comuna al
98 % (quedan fuera algunas comunas menores). Las series REM 2025 y 2026 son **preliminares**:
el DEIS las actualiza en fechas no determinadas y las cifras pueden variar entre versiones. Finalmente, este es un documento técnico que
acompaña al repositorio y **no constituye una publicación revisada por pares**.

# Reproducibilidad

Todo el pipeline se ejecuta con `source("R/10_run_all.R")` y deja las tablas en
`productos/{A,B,C,sintesis}/`, únicas que leen este informe y el dashboard. La secuencia es:
`00` descarga REM y establecimientos · `01` crosswalk A19b y panel · `02` CASEN 2024 ·
`03` denominador FONASA (subida manual) · `04` motor · `05` indicadores · `06/07/08` bloques
A/B/C · `09` síntesis · `10` maestro. El REM se descarga automáticamente; el archivo FONASA
se coloca a mano. Dashboard en vivo: <https://javierverabravo.github.io/participacion-salud-rem/>.

# Referencias {.unnumbered}

::: {#refs}
:::
