---
title: "Participación Ciudadana en Salud · REM-A19b Chile"
author: "Javier Vera Bravo · @javierverabravo"
format:
  dashboard:
    theme: [cosmo, custom.scss]
    scrolling: true
    nav-buttons:
      - icon: github
        href: https://github.com/javierverabravo/participacion-salud-rem
execute:
  echo: false
  warning: false
  message: false
---

```{r}
#| label: setup
#| include: false
library(data.table)
library(ggplot2)

interactivo <- function(g) {
  if (is.null(g)) return(htmltools::HTML("<div style='padding:1rem;opacity:.7'>Corre <code>R/10_run_all.R</code> para generar este gráfico.</div>"))
  if (requireNamespace("plotly", quietly = TRUE)) {
    p <- plotly::ggplotly(g, tooltip = "text")
    p <- plotly::layout(p,
      legend = list(orientation = "h", x = 0, y = -0.25, yanchor = "top"),
      margin = list(b = 90, l = 10, r = 10, t = 24))
    plotly::config(p, displayModeBar = FALSE, responsive = TRUE)
  } else g
}
tg <- theme_minimal(base_size = 12) +
  theme(plot.title = element_blank(),
        axis.text = element_text(size = 9),
        panel.spacing = unit(1, "lines"))
wrap2 <- function(x, n = 22) vapply(x, function(s)
  paste(strwrap(s, width = n), collapse = "\n"), character(1))
mile <- function(x) format(x, big.mark = ".", decimal.mark = ",", scientific = FALSE)

# ---- Lector de productos por bloque -----------------------------------------
gp <- function(blq, name) {
  f <- file.path("productos", blq, paste0(name, ".csv"))
  if (file.exists(f)) data.table::fread(f, sep = ";", encoding = "UTF-8") else NULL
}
gs <- function(name) {
  f <- file.path("productos", "sintesis", paste0(name, ".csv"))
  if (file.exists(f)) data.table::fread(f, sep = ";", encoding = "UTF-8") else NULL
}
kget <- function(blq, ind, tabla = "kpis") {
  d <- gp(blq, tabla); if (is.null(d)) return(NA)
  v <- d[indicador == ind, valor]; if (length(v)) v[1] else NA
}
fmt  <- function(x) format(round(as.numeric(x)), big.mark = ".", scientific = FALSE, trim = TRUE)
pct  <- function(x) paste0(formatC(as.numeric(x), format = "f", digits = 1), "%")
# Formato compacto para números grandes en value boxes (evita que el valor
# se corte en dos líneas, p. ej. 16.805.909 pasa a "16,8 M").
fmt_c <- function(x) {
  x <- suppressWarnings(as.numeric(x))
  if (!length(x) || is.na(x)) return("s/d")
  if (x >= 1e6) paste0(formatC(x / 1e6, format = "f", digits = 1,
                               decimal.mark = ","), " M")
  else if (x >= 1e4) paste0(format(round(x / 1e3), big.mark = "."), " mil")
  else fmt(x)
}

tema_blq <- c(A = "OIRS · atención de usuarios",
              B = "Participación social",
              C = "Satisfacción usuaria y humanización")
col_blq  <- c(A = "#0f6e8c", B = "#2a9d8f", C = "#e09f3e")

# Única tabla de regiones del tablero (nombre + orden norte a sur).
reg_nom <- data.table(
  IdRegion = c(15,1,2,3,4,5,13,6,7,16,8,9,14,10,11,12),
  region   = c("Arica y Parinacota","Tarapacá","Antofagasta","Atacama",
               "Coquimbo","Valparaíso","Metropolitana","O'Higgins","Maule",
               "Ñuble","Biobío","La Araucanía","Los Ríos","Los Lagos",
               "Aysén","Magallanes"),
  orden_ns = 1:16)
pr <- function(dt) merge(dt, reg_nom, by = "IdRegion", all.x = TRUE)

# ---- Gráficos reutilizables -------------------------------------------------
plot_cob_tipo <- function(blq) {
  d <- gp(blq, "cobertura_tipo"); if (is.null(d)) return(NULL)
  ggplot(d, aes(x = reorder(tipo_grp, pct), y = pct,
        text = paste0(tipo_grp, ": ", pct, "% de cobertura"))) +
    geom_col(fill = col_blq[[blq]]) + coord_flip() +
    labs(x = NULL, y = "% de establecimientos del tipo que registra") + tg
}
plot_serie <- function(blq) {
  d <- gp(blq, "serie_mensual"); if (is.null(d)) return(NULL)
  d <- d[, .(eventos = sum(eventos)), by = Mes][order(Mes)]
  ggplot(d, aes(x = Mes, y = eventos, group = 1,
        text = paste0("Mes ", Mes, ": ", fmt(eventos), " eventos"))) +
    geom_line(linewidth = 1, color = col_blq[[blq]]) +
    geom_point(size = 1.6, color = col_blq[[blq]]) +
    scale_x_continuous(breaks = 1:12) +
    scale_y_continuous(labels = function(x) format(x, big.mark = ".", scientific = FALSE)) +
    labs(x = "Mes", y = "Eventos registrados") + tg
}
plot_serie_a06 <- function() {
  f <- file.path("productos", "a06", "serie_a06.csv")
  if (!file.exists(f)) return(NULL)
  d <- data.table::fread(f, sep = ";", encoding = "UTF-8")
  if (!"eventos" %in% names(d) || nrow(d) == 0) return(NULL)
  d <- d[!is.na(Mes)][order(Mes)]
  ggplot(d, aes(x = Mes, y = eventos, group = 1,
        text = paste0("Mes ", Mes, ": ", fmt(eventos), " participantes"))) +
    geom_line(linewidth = 1, color = "#1b7837") +
    geom_point(size = 1.6, color = "#1b7837") +
    scale_x_continuous(breaks = 1:12) +
    scale_y_continuous(labels = function(x) format(x, big.mark = ".", scientific = FALSE)) +
    labs(x = "Mes", y = "Participantes (trabajo comunitario)") + tg
}
plot_var <- function(blq) {
  d <- gp(blq, "modelo_multinivel_var"); if (is.null(d)) return(NULL)
  ggplot(d, aes(x = reorder(nivel, pct_varianza), y = pct_varianza,
        text = paste0(nivel, ": ", pct_varianza, "%"))) +
    geom_col(fill = "#3182bd") + coord_flip() +
    labs(x = NULL, y = "% de las diferencias en registrar que explica cada nivel") + tg
}
plot_cob_region <- function(blq) {
  d <- gp(blq, "cobertura_region"); if (is.null(d)) return(NULL)
  d <- pr(d)
  ggplot(d, aes(x = reorder(region, pct), y = pct,
        text = paste0(region, ": ", pct, "% de cobertura"))) +
    geom_col(fill = col_blq[[blq]]) + coord_flip() +
    labs(x = NULL, y = "% de establecimientos que registra") + tg
}
plot_eq_region <- function(blq) {
  d <- gp(blq, "equidad_region"); if (is.null(d)) return(NULL)
  d <- pr(d)
  m <- melt(d[, .(region, `Pueblos originarios` = pct_pueblos_originarios,
                  Migrantes = pct_migrantes)],
            id.vars = "region", variable.name = "grupo", value.name = "p")
  ggplot(m, aes(x = reorder(region, p), y = p, fill = grupo,
        text = paste0(region, " · ", grupo, ": ", p, "%"))) +
    geom_col(position = "dodge") + coord_flip() +
    scale_fill_manual(values = c("Pueblos originarios" = "#238b45",
                                 "Migrantes" = "#2c7fb8"), name = NULL) +
    labs(x = NULL, y = "% de participantes") + tg + theme(legend.position = "bottom")
}
plot_cob_pobreza <- function(blq) {
  d <- gp(blq, "cobertura_vs_pobreza"); if (is.null(d)) return(NULL)
  ggplot(d, aes(x = pct_pobreza, y = cobertura,
        text = paste0(comuna, " · pobreza ", pct_pobreza, "% · cobertura ", cobertura, "%"))) +
    geom_point(alpha = 0.45, color = col_blq[[blq]]) +
    geom_smooth(method = "lm", se = TRUE, color = "#de2d26") +
    labs(x = "Tasa de pobreza comunal (%)",
         y = "Cobertura comunal (%)") + tg
}
plot_eq_subseccion <- function(blq) {
  d <- gp(blq, "equidad_subseccion"); if (is.null(d) || !nrow(d)) return(NULL)
  d <- copy(d)
  d[, pct_hombres := round(100 * hombres / pmax(hombres + mujeres, 1), 1)]
  m <- melt(d[, .(seccion,
                  `% hombres` = pct_hombres,
                  `% mujeres` = pct_mujeres,
                  `% pueblos originarios` = pct_pueblos_originarios,
                  `% migrantes` = pct_migrantes,
                  `% PRAIS` = pct_prais)],
            id.vars = "seccion", variable.name = "grupo", value.name = "p")
  ggplot(m, aes(x = grupo, y = p, fill = seccion,
        text = paste0(seccion, " · ", grupo, ": ", p, "%"))) +
    geom_col(position = "dodge") + coord_flip() +
    scale_fill_brewer(palette = "Set2", name = "Subsección") +
    labs(x = NULL, y = "% de participantes") + tg + theme(legend.position = "bottom")
}
# Sexo binario e identidades de género diversas se grafican por separado
# (en pestañas), cada uno con su propia escala: evita los ejes ilegibles
# del facetado anterior.
.sexo_genero_data <- function(blq) {
  sx <- gp(blq, "equidad_sexo"); ge <- gp(blq, "equidad_genero")
  d <- rbindlist(list(sx, ge), fill = TRUE)
  if (is.null(d) || !nrow(d)) return(NULL)
  d[grepl("binarie", etiqueta, ignore.case = TRUE), etiqueta := "No binarie"]
  d <- d[, .(personas = sum(personas, na.rm = TRUE)), by = etiqueta][personas > 0]
  d[, tipo := fifelse(etiqueta %in% c("Hombres", "Mujeres"),
                       "Sexo (binario)", "Identidad de género diversa")]
  tot <- sum(d$personas, na.rm = TRUE)
  d[, pct := round(100 * personas / tot, 2)]
  d
}
plot_sexo_bin <- function(blq) {
  d <- .sexo_genero_data(blq); if (is.null(d)) return(NULL)
  d <- d[tipo == "Sexo (binario)"]; if (!nrow(d)) return(NULL)
  ggplot(d, aes(x = reorder(etiqueta, personas), y = personas,
        text = paste0(etiqueta, ": ", mile(personas), " personas (", pct, "%)"))) +
    geom_col(fill = col_blq[[blq]]) + coord_flip() +
    scale_y_continuous(labels = function(x) format(x, big.mark = ".", scientific = FALSE)) +
    labs(x = NULL, y = "Personas registradas") + tg
}
plot_genero_div <- function(blq) {
  d <- .sexo_genero_data(blq); if (is.null(d)) return(NULL)
  d <- d[tipo != "Sexo (binario)"]; if (!nrow(d)) return(NULL)
  ggplot(d, aes(x = reorder(etiqueta, personas), y = personas,
        text = paste0(etiqueta, ": ", mile(personas), " personas (", pct, "% del total)"))) +
    geom_col(fill = "#7a5195") + coord_flip() +
    scale_y_continuous(labels = function(x) format(x, big.mark = ".", scientific = FALSE)) +
    labs(x = NULL, y = "Personas registradas") + tg
}
plot_grupos <- function(blq) {
  d <- gp(blq, "equidad_grupos"); if (is.null(d) || !nrow(d)) return(NULL)
  ggplot(d, aes(x = reorder(etiqueta, personas), y = personas,
        text = paste0(etiqueta, ": ", mile(personas), " personas"))) +
    geom_col(fill = "#7a5195") + coord_flip() +
    labs(x = NULL, y = "Personas registradas") + tg
}
plot_b_clase <- function() {
  d <- gp("B", "sub_b1_clase"); if (is.null(d) || !nrow(d)) return(NULL)
  ggplot(d, aes(x = reorder(clase, actividades), y = actividades,
        text = paste0(clase, ": ", mile(actividades), " actividades (", pct_actividades, "%)"))) +
    geom_col(fill = col_blq[["B"]]) + coord_flip() +
    scale_y_continuous(labels = function(x) format(x, big.mark = ".", scientific = FALSE)) +
    labs(x = NULL, y = "Actividades registradas") + tg
}
# Territorio: una sección por pestaña (legible también en pantallas chicas).
plot_terr_cob_b <- function(b) {
  d <- gs("territorio_region"); if (is.null(d)) return(NULL)
  d <- pr(d[bloque == b])
  ggplot(d, aes(x = reorder(region, cobertura_pct), y = cobertura_pct,
        text = paste0(region, ": ", cobertura_pct, "%"))) +
    geom_col(fill = col_blq[[b]]) + coord_flip() +
    labs(x = NULL, y = "% de establecimientos que registra") + tg
}
plot_terr_incl_b <- function(b) {
  d <- gs("territorio_region"); if (is.null(d)) return(NULL)
  d <- pr(d[bloque == b])
  m <- melt(d[, .(region, `Pueblos originarios` = pct_pueblos_originarios,
                  Migrantes = pct_migrantes)],
            id.vars = "region", variable.name = "grupo", value.name = "p")
  ggplot(m, aes(x = reorder(region, p), y = p, fill = grupo,
        text = paste0(region, " · ", grupo, ": ", p, "%"))) +
    geom_col(position = "dodge") + coord_flip() +
    scale_fill_manual(values = c("Pueblos originarios" = "#238b45",
                                 "Migrantes" = "#2c7fb8"), name = NULL) +
    labs(x = NULL, y = "% de participantes") + tg + theme(legend.position = "bottom")
}
plot_red_vs_geo <- function() {
  d <- rbindlist(lapply(c("A", "B", "C"), function(b) {
    vr <- gp(b, "modelo_multinivel_var")
    vs <- gp(b, "modelo_multinivel_var_servicio")
    reg <- if (!is.null(vr)) vr[grepl("Regi", nivel), pct_varianza] else NA_real_
    ser <- if (!is.null(vs)) vs[grepl("Servicio", nivel), pct_varianza] else NA_real_
    com <- if (!is.null(vr)) vr[grepl("Comuna", nivel), pct_varianza] else NA_real_
    data.table(bloque = b,
               `Comuna (municipal)` = as.numeric(com)[1],
               `Región (política)` = as.numeric(reg)[1],
               `Servicio de Salud (red)` = as.numeric(ser)[1])
  }), fill = TRUE)
  if (all(is.na(d[["Servicio de Salud (red)"]]))) return(NULL)
  m <- melt(d, id.vars = "bloque", variable.name = "nivel", value.name = "p")
  m[, tema := tema_blq[bloque]]
  ggplot(m, aes(x = tema, y = p, fill = nivel,
        text = paste0(tema, " · ", nivel, ": ", p, "%"))) +
    geom_col(position = "dodge") + coord_flip() +
    scale_fill_manual(values = c("Comuna (municipal)" = "#08519c",
                                 "Región (política)" = "#9ecae1",
                                 "Servicio de Salud (red)" = "#74a9cf"), name = NULL) +
    labs(x = NULL, y = "% de las diferencias en registrar que explica cada nivel") +
    tg + theme(legend.position = "bottom")
}

# --- vb(): value box con subtítulo + tooltip explicativo ---------------------
vb <- function(valor, sub, def, icon = "info-circle", color = "primary", title = NULL) {
  if (requireNamespace("bslib", quietly = TRUE)) {
    bslib::value_box(
      title = title, value = valor,
      htmltools::tags$span(sub, title = def,
        style = paste0("font-size:.78rem; font-weight:400; line-height:1.25; ",
                       "opacity:.92; cursor:help")),
      showcase = htmltools::HTML(sprintf('<i class="bi bi-%s"></i>', icon)),
      theme = color)
  } else list(value = valor, title = title, icon = icon, color = color)
}

# --- Glosario (fuente única de verdad para los tooltips) ---------------------
glosario <- data.table(
  Termino = c(
    "Cobertura", "Subregistro", "Meses con registro", "REM-A19b", "OIRS",
    "Participación social", "Satisfacción usuaria", "REM", "DEIS",
    "Establecimiento", "CESFAM", "Posta de Salud Rural (PSR)",
    "SAPU / SUR", "Dependencia administrativa",
    "Odds Ratio (OR)", "p-valor", "ICC",
    "Modelo de barrera (hurdle)", "Modelo multinivel",
    "I de Moran", "LISA", "k-means (tipologías)", "CASEN-SAE",
    "Fricción administrativa", "Severidad de espera", "Densidad democrática",
    "Probabilidad ajustada",
    "Auditoría social", "Norma General de Participación",
    "Consejo de Desarrollo Local (CDL)", "CIRA"),
  Definicion = c(
    "Porcentaje de establecimientos de la red pública que registró al menos una actividad de la sección durante el año. Mide si hubo registro, no cuánto ni con qué calidad.",
    "De todas las combinaciones de establecimiento y mes en que se esperaba un registro, el porcentaje que no tiene ninguno. Un valor sin registro puede deberse a ausencia real de actividad o a omisión administrativa; el dato no permite distinguir ambos casos.",
    "Mediana de meses del año (de 0 a 12) en que un establecimiento que participa deja efectivamente un registro de la sección. Mide la constancia del registro, no su volumen.",
    "Sección del REM que consolida la participación ciudadana en salud. Reúne tres familias distintas: atención de usuarios (OIRS), participación social y satisfacción usuaria; este tablero las analiza por separado.",
    "Oficinas de Información, Reclamos y Sugerencias: el canal formal por el que la ciudadanía presenta reclamos, consultas, solicitudes o felicitaciones a un establecimiento de salud.",
    "Instancias de incidencia de la comunidad en la gestión sanitaria: consejos de desarrollo, cabildos, diálogos ciudadanos y mecanismos similares. Es el núcleo deliberativo que prioriza la norma.",
    "Actividades de medición y gestión de la experiencia de las personas usuarias del sistema de salud (encuestas, buzones, comités de gestión usuaria, humanización).",
    "Resúmenes Estadísticos Mensuales: el sistema oficial con que cada establecimiento reporta su producción mensual al MINSAL.",
    "Departamento de Estadísticas e Información de Salud del Ministerio de Salud; publica los REM como datos abiertos.",
    "Unidad básica de la red asistencial (hospital, CESFAM, posta, etc.). En este análisis es el nivel donde se concentra la mayor parte de la variación.",
    "Centro de Salud Familiar: establecimiento de atención primaria que atiende a una población a cargo bajo el modelo de salud familiar y comunitaria.",
    "Establecimiento pequeño de atención primaria en zonas rurales, con dotación reducida y apoyo de rondas médicas.",
    "Servicio de Atención Primaria de Urgencia (SAPU) y Servicio de Urgencia Rural (SUR): atención de urgencia de baja complejidad. Registran poca participación por el diseño de su función.",
    "Entidad de la que depende administrativamente el establecimiento (municipal, servicio de salud, etc.). En este análisis no agrega poder explicativo una vez conocidos el tipo y el nivel del establecimiento.",
    "Medida de asociación: cuántas veces más (o menos) probable es un resultado al cambiar un factor. OR=1 indica que el factor no cambia la probabilidad; mayor que 1 la aumenta, menor que 1 la reduce.",
    "Probabilidad de observar un resultado al menos tan extremo como el obtenido si el factor en realidad no tuviera efecto. Por convención, valores bajo 0,05 se consideran estadísticamente significativos.",
    "Coeficiente de Correlación Intraclase: del total de la variación, el porcentaje atribuible a un nivel (establecimiento, comuna o región) en contraste con los demás.",
    "Modelo para datos de conteo con muchos ceros que separa dos preguntas: primero si un establecimiento registra o no, y luego, si registra, cuánto. Aquí, con efectos aleatorios por establecimiento.",
    "Modelo que reconoce que los establecimientos están anidados en comunas y estas en regiones, y reparte la variación entre esos niveles sin subestimar el error.",
    "Indicador de autocorrelación espacial global: mide si comunas vecinas tienen niveles parecidos. Cercano a cero y no significativo indica distribución espacial sin patrón.",
    "Local Indicators of Spatial Association: versión local del I de Moran que identifica, comuna por comuna, focos de valores altos o bajos rodeados de vecinos similares.",
    "Método que agrupa establecimientos según la composición de su participación, formando perfiles internamente parecidos y distintos entre sí.",
    "Estimación de pobreza comunal por metodología de áreas pequeñas, que combina la encuesta CASEN con registros administrativos. Aquí, CASEN 2024.",
    "Cantidad de reclamos formales OIRS presentados en el año por cada 1.000 personas inscritas en FONASA. Mide cuánto necesita reclamar la ciudadanía para ser atendida.",
    "Porcentaje de los reclamos cuyo motivo son los tiempos de espera. Indica cuánto pesa la espera dentro del malestar formalizado.",
    "Personas que participaron en instancias de participación social durante el año por cada 100 inscritas en FONASA. Mide la intensidad de la vida democrática local en salud.",
    "Probabilidad de que un establecimiento registre en un mes dado, estimada por el modelo estadístico descontando el efecto del tipo de centro y del mes. Permite comparar comunas en igualdad de condiciones.",
    "Lectura de los registros con denominador poblacional (población inscrita) para producir indicadores comparables de fricción administrativa, espera, densidad democrática y cohesión intercultural.",
    "Norma del MINSAL (Res. 31/2015, bajo la Ley 20.500) que fija los mecanismos de participación ciudadana en la gestión pública de salud.",
    "Instancia de control social y participación de la población usuaria en el desarrollo institucional de los establecimientos de atención primaria.",
    "Consejo de Integración de la Red Asistencial: instancia de coordinación y participación a nivel de servicio de salud."),
  Simple = c(
    "De cada 100 establecimientos, cuántos anotaron alguna actividad en el año.",
    "Cuántos registros mensuales que deberían existir aparecen sin ningún dato.",
    "Cuántos meses del año, en promedio, un centro que participa realmente anota algo.",
    "La parte del formulario REM donde se anota la participación ciudadana en salud.",
    "La ventanilla donde reclamas, consultas o felicitas a tu centro de salud.",
    "Cuando vecinos y organizaciones participan en cómo se gestiona la salud local.",
    "Preguntarle a las personas cómo les fue en su atención y actuar sobre eso.",
    "El informe mensual que cada centro de salud envía con todo lo que hizo.",
    "La oficina del MINSAL que junta y publica esas estadísticas.",
    "Cada centro de salud concreto: un hospital, un CESFAM, una posta.",
    "El centro de salud del barrio que atiende a las familias del sector.",
    "El pequeño centro de salud del campo, con menos personal.",
    "Los servicios de urgencia; por su función casi no registran participación.",
    "Quién manda administrativamente sobre el establecimiento (el municipio, el servicio de salud).",
    "Cuánto más o menos probable se vuelve algo cuando cambia un factor.",
    "Qué tan probable es que el resultado sea pura casualidad; si es muy bajo, no lo es.",
    "Qué parte de las diferencias viene del establecimiento, de la comuna o de la región.",
    "Primero pregunta '¿registró o no?' y solo después '¿cuánto?'.",
    "Tiene en cuenta que los centros están dentro de comunas y las comunas dentro de regiones.",
    "Revisa si las comunas vecinas se parecen o si están repartidas al azar.",
    "Señala en el mapa los focos donde varias comunas vecinas comparten valores altos o bajos.",
    "Ordena los establecimientos en grupos según el tipo de participación que hacen.",
    "Una forma de estimar la pobreza de cada comuna combinando CASEN con registros.",
    "Cuántos reclamos pone la gente por cada 1.000 personas inscritas.",
    "De cada 100 reclamos, cuántos son por esperar demasiado.",
    "De cada 100 personas inscritas, cuántas participaron en consejos, cabildos u otras instancias.",
    "La probabilidad de registrar que tendría la comuna si todas tuvieran el mismo tipo de centros.",
    "Leer los registros 'por cada mil habitantes' para poder comparar entre territorios.",
    "El reglamento que dice cómo debe participar la ciudadanía en la salud pública.",
    "El consejo donde vecinos y dirigentes inciden en la gestión del centro de salud.",
    "La mesa donde se coordina y participa a nivel de toda la red de un servicio de salud."))
def_de <- function(t) { d <- glosario[Termino == t, Definicion]; if (length(d)) d[1] else "" }
# gl(): envuelve un término en un span con su definición como tooltip
# (subrayado punteado, el cursor muestra la definición del glosario).
gl <- function(txt, term = txt) {
  d <- def_de(term)
  if (!nzchar(d)) return(txt)
  sprintf("<span class='gl' title=\"%s\">%s</span>", gsub('"', "'", d), txt)
}

comp <- gs("comparativo_bloques")
# Indicadores nacionales de auditoría social (sidebars Resumen/Síntesis).
res_aud <- tryCatch(gs("indicadores_auditoria_nacional"), error = function(e) NULL)
av <- function(n) if (!is.null(res_aud) && n %in% names(res_aud)) res_aud[[n]][1] else NA

# Cobertura deliberativa sobre la RED COMPLETA (corrige el cálculo previo, que
# usaba como denominador solo los establecimientos que ya registran B).
nuc_red <- local({
  ed <- suppressWarnings(as.numeric(kget("B", "establecimientos_deliberativos", "kpis_B_nucleo")))
  ea <- suppressWarnings(as.numeric(kget("B", "establecimientos_activos")))
  if (is.finite(ed) && is.finite(ea) && ea > 0) round(100 * ed / ea, 1) else NA
})
nuc_part <- suppressWarnings(as.numeric(kget("B", "cobertura_deliberativa_pct", "kpis_B_nucleo")))
```

# Resumen {orientation="rows"}
## {.sidebar width="320px" .scrollable}

<span class="sidebar-section-label">Lectura rápida</span>

Los recuadros muestran cuántos centros de salud registraron actividad en cada sección del A19b. OIRS (`r pct(kget("A","pct_cobertura"))`) se registra mucho más que satisfacción usuaria (`r pct(kget("C","pct_cobertura"))`): lo administrativo tiene más trayectoria que medir si la atención fue buena.

En la tabla, los campos más directos son **Cobertura %**, **Subregistro %** y **OR pobreza**: solo en C la pobreza comunal predice menos registro (en comunas con 10 puntos más de pobreza, la probabilidad de registrar satisfacción cae un 42%).

Las pestañas inferiores muestran la **estacionalidad** (baja en enero y febrero, repunte al cierre del año) y el **semáforo regional** (verde = tercio superior de cobertura, rojo = inferior, relativo entre regiones). El semáforo suma una columna **D · salud mental (A06)** como registro distinto: se muestra junto a A/B/C pero no es comparable celda a celda.

<hr class="sidebar-sep"/>

<span class="sidebar-section-label">Detalles técnicos</span>

**ICC barrera %**: qué parte de las diferencias en "registrar o no" se explica por el establecimiento mismo. El 94% en OIRS significa que registrar es un hábito del centro: si registra en enero, casi seguro registra en diciembre.

**Var. comuna %**: qué parte de las diferencias se explica por la comuna donde está el centro: `r comp[bloque=="A", var_comuna_pct]`% en A, `r comp[bloque=="B", var_comuna_pct]`% en B, `r comp[bloque=="C", var_comuna_pct]`% en C.

**OR pobreza**: mide si la pobreza de la comuna cambia la probabilidad de registrar. Solo importa en C (OR `r round(comp[bloque=="C", OR_pobreza_x10pp],2)`): por cada 10 puntos más de pobreza, la probabilidad cae un 42%. Los asteriscos *** marcan resultados estadísticamente sólidos (p<0,001); "(n.s.)" indica que la diferencia podría ser azar.

**Fuente y vigencia**: datos abiertos del DEIS-MINSAL. Las series REM 2025 y 2026 son **preliminares**: el DEIS las actualiza en fechas no determinadas, por lo que las cifras pueden variar entre versiones. Este tablero usa la versión descargada al momento del análisis y se regenera completo al re-correr el pipeline.

## Row

```{r}
vb(fmt(kget("A","establecimientos_activos")),
   "establecimientos de la red pública analizados (2025)",
   "Universo de establecimientos activos en el REM 2025 sobre el que se calcula toda la cobertura.",
   icon = "hospital", color = "info", title = "Red analizada")
```

```{r}
vb(pct(kget("A","pct_cobertura")), "de los establecimientos registra OIRS",
   def_de("OIRS"), icon = "chat-left-dots", color = "primary",
   title = "A · Atención de usuarios")
```

```{r}
vb(pct(kget("B","pct_cobertura")), "registra participación social (consejos, cabildos)",
   def_de("Participación social"), icon = "people-fill", color = "success",
   title = "B · Participación social")
```

```{r}
vb(pct(kget("C","pct_cobertura")), "registra gestión de satisfacción usuaria",
   def_de("Satisfacción usuaria"), icon = "emoji-smile", color = "warning",
   title = "C · Satisfacción usuaria")
```

```{r}
.f <- file.path("productos", "a06", "kpis_a06.csv")
.k <- if (file.exists(.f)) data.table::fread(.f, sep = ";", encoding = "UTF-8") else NULL
vb(if (!is.null(.k)) paste0(.k[indicador == "cobertura_a06_c1_comunitaria_pct", valor][1], "%") else "s/d",
   "registra trabajo comunitario en salud mental (A06, registro distinto)",
   "Participación comunitaria del programa de salud mental (REM A06, sección C.1): universo e instrumento propios, no comparable celda a celda con A/B/C. Se muestra para no invisibilizarla.",
   icon = "diagram-3", color = "secondary", title = "D · Salud mental comunitaria")
```

## Row

::: {.card .hero}
::: {.hero-box}
[Participación ciudadana en salud · REM-A19b Chile 2025]{.hero-kicker}

[Registrar participación depende casi completamente del **tipo de establecimiento**, no de la gestión mensual. Sin embargo, en **comunas más pobres la satisfacción usuaria se registra menos**: un hallazgo que señala dónde el sistema falla a quienes más lo necesitan.]{.hero-thesis}
:::
:::

## Row

```{r}
#| title: "Las tres secciones se comportan distinto (comparativo)"
res_comp <- tryCatch({
  d <- copy(comp)
  p_stars <- function(p) {
    ifelse(is.na(p), "s/d",
    ifelse(p < 0.001, "***",
    ifelse(p < 0.01,  "**",
    ifelse(p < 0.05,  "*", "(n.s.)"))))
  }
  ic_or <- vapply(d$bloque, function(b){
    md <- gp(b, "modelo_determinantes"); if (is.null(md)) return("")
    lo <- md[indicador == "IC95_inferior", valor][1]
    hi <- md[indicador == "IC95_superior", valor][1]
    if (length(lo) && length(hi) && is.finite(lo) && is.finite(hi))
      sprintf(" (IC95 %.2f a %.2f)", lo, hi) else ""
  }, character(1))
  tab <- data.table(
    Sección = paste0(d$bloque, " · ", c("OIRS","Part. social","Satisfacción")),
    `Cobertura %`             = d$cobertura_pct,
    `Subregistro %`           = d$pct_subregistro_estab_mes,
    `Meses c/registro (med.)` = d$mediana_meses_con_registro,
    `ICC barrera %`           = d$icc_barrera_pct,
    `Var. comuna %`           = d$var_comuna_pct,
    `OR pobreza (×10pp)`      = paste0(round(d$OR_pobreza_x10pp, 2), ic_or,
                                       " ", p_stars(d$pobreza_p_valor)))
  note_html <- htmltools::HTML(
    "<div style='font-size:.78rem;color:#6c7a89;margin-top:.4rem;padding:.3rem .6rem'>",
    "*** p&lt;0,001 &nbsp; ** p&lt;0,01 &nbsp; * p&lt;0,05 &nbsp; (n.s.) no significativo. ",
    "<strong>Subregistro:</strong> % de combinaciones establecimiento×mes sin ningún registro; ",
    "no es error de datos, sino ausencia de actividad reportada (o no ingresada al sistema).",
    "</div>")
  tbl <- if (requireNamespace("DT", quietly = TRUE))
    DT::datatable(tab, rownames = FALSE,
      options = list(dom = "t", ordering = FALSE, scrollX = TRUE), class = "stripe compact")
  else knitr::kable(tab)
  htmltools::tagList(tbl, note_html)
}, error = function(e) htmltools::HTML(paste0(
  "<div style='padding:1rem'>Corre <code>R/10_run_all.R</code> para generar ",
  "<code>productos/sintesis/comparativo_bloques.csv</code>.</div>")))
res_comp
```

## Row {.tabset}

```{r}
#| title: "Volumen mensual por sección"
res_serie <- tryCatch({
  sa <- rbindlist(lapply(c("A","B","C"), function(b){
    s <- gp(b, "serie_mensual"); if (is.null(s)) return(NULL)
    s[, .(eventos = sum(eventos)), by = Mes][, `:=`(bloque = b, tema = tema_blq[[b]])]
  }))
  sd <- tryCatch(data.table::fread(file.path("productos","a06","serie_a06.csv"),
                                   sep = ";", encoding = "UTF-8"), error = function(e) NULL)
  if (!is.null(sd) && "eventos" %in% names(sd) && nrow(sd) > 0)
    sa <- rbind(sa, sd[!is.na(Mes), .(Mes, eventos, bloque = "D",
                tema = "Salud mental comunitaria (A06)")], fill = TRUE)
  sa[, panel := paste0(bloque, " · ", tema)]
  g <- ggplot(sa, aes(x = Mes, y = eventos, color = bloque, group = bloque,
        text = paste0(tema, " · mes ", Mes, ": ", fmt(eventos)))) +
    geom_line(linewidth = 1) + geom_point(size = 1.3) +
    facet_wrap(~ panel, scales = "free_y", ncol = 1) +
    scale_x_continuous(breaks = c(1,4,7,10)) +
    scale_y_continuous(labels = function(x) format(x, big.mark = ".", scientific = FALSE)) +
    scale_color_manual(values = c(unlist(col_blq), D = "#1b7837"), guide = "none") +
    labs(x = "Mes", y = NULL) + tg + theme(strip.text = element_text(face = "bold", size = 9))
  interactivo(g)
}, error = function(e) htmltools::HTML("Corre el pipeline para ver las series."))
res_serie
```

```{r}
#| title: "Semáforo regional de cobertura"
res_semaforo <- tryCatch({
  base <- rbindlist(lapply(c("A","B","C"), function(b) {
    f <- gp(b, "cobertura_region")
    if (is.null(f) || !all(c("IdRegion","pct") %in% names(f))) return(NULL)
    f[, .(IdRegion, pct, bloque = b)]
  }))
  fd <- tryCatch(data.table::fread(file.path("productos","a06","cobertura_region_a06.csv"),
                                   sep = ";", encoding = "UTF-8"), error = function(e) NULL)
  if (!is.null(fd) && all(c("IdRegion","pct") %in% names(fd)))
    base <- rbind(base, fd[, .(IdRegion, pct, bloque = "D")])
  reg_cob <- base
  if (is.null(reg_cob) || nrow(reg_cob) == 0) stop("sin datos")
  reg_cob[, tercil := cut(pct, breaks = quantile(pct, c(0, 1/3, 2/3, 1), na.rm = TRUE),
                          labels = c("rojo","amarillo","verde"), include.lowest = TRUE),
          by = bloque]
  reg_cob <- merge(reg_cob, reg_nom, by = "IdRegion", all.x = TRUE)
  lbl  <- c(A = "A · OIRS %", B = "B · Part. social %",
            C = "C · Satisfacción %", D = "D · Salud mental %")
  blqs <- intersect(c("A","B","C","D"), unique(reg_cob$bloque))
  wide <- dcast(reg_cob, orden_ns + region ~ bloque, value.var = "pct")
  col_map <- dcast(reg_cob, orden_ns + region ~ bloque, value.var = "tercil")
  setnames(wide, blqs, unname(lbl[blqs]))
  wide <- wide[order(orden_ns)][, orden_ns := NULL]
  col_map <- col_map[order(orden_ns)][, orden_ns := NULL][, region := NULL]
  setnames(wide, "region", "Región")
  col_fn <- function(x) ifelse(x == "verde", "#2a9d8f",
                        ifelse(x == "amarillo", "#e09f3e", "#c1495b"))
  if (requireNamespace("DT", quietly = TRUE)) {
    dt_obj <- DT::datatable(wide, rownames = FALSE,
      options = list(dom = "t", ordering = FALSE, pageLength = 16, scrollX = TRUE),
      class = "stripe compact",
      caption = "Color por tercil de cobertura ENTRE regiones: rojo = tercio mas bajo, amarillo = medio, verde = mas alto. Es relativo entre regiones, no un umbral fijo. La columna D (salud mental, A06) es un registro distinto, no comparable celda a celda con A/B/C.")
    for (b in blqs) {
      col_name <- unname(lbl[b])
      clr_vec  <- col_fn(col_map[[b]])
      dt_obj <- DT::formatStyle(dt_obj, col_name,
                  backgroundColor = DT::styleEqual(wide[[col_name]], clr_vec),
                  color = "white", fontWeight = "600")
    }
    dt_obj
  } else knitr::kable(wide)
}, error = function(e) htmltools::HTML(
  "<div style='padding:1rem'>Corre <code>R/10_run_all.R</code> para ver el semáforo regional.</div>"))
res_semaforo
```

# Territorio
## {.sidebar width="320px" .scrollable}

<span class="sidebar-section-label">Lectura rápida</span>

**El mapa** pinta las ~345 comunas del país. En "Ver en el mapa" eliges qué mirar (al pasar el mouse por cada opción aparece su definición):

- **% de centros que registran**: de cada 100 establecimientos de la comuna, cuántos anotaron actividad OIRS en el año.
- **`r gl("Probabilidad de registrar (ajustada)", "Probabilidad ajustada")`**: cuánto registraría la comuna si todas tuvieran el mismo tipo de centros. Verde pálido = atraso real, no explicable por tener solo postas o urgencias.
- **`r gl("Reclamos por 1.000 inscritos", "Fricción administrativa")`**: cuántos reclamos formales pone la gente por cada 1.000 personas inscritas en FONASA.

**Filtro de Servicio de Salud**: al elegir uno, las demás comunas quedan en gris y el mapa hace zoom. "Todos los servicios" restaura la vista nacional.

Al posar el cursor sobre una comuna aparecen sus tres valores, su pobreza y su población inscrita.

En las pestañas del costado (en pantallas angostas quedan abajo): cobertura e inclusión territorial por región, una sección a la vez, y la pregunta "¿región, comuna o red?".

<hr class="sidebar-sep"/>

<span class="sidebar-section-label">Detalles técnicos</span>

**"¿Región, comuna o red?"**: de las diferencias territoriales en el registro, la mayor parte se explica por la **comuna** (A: ~29%, B: ~16%, C: ~4%) y casi nada por la región (1 a 2%) o por el Servicio de Salud (0 a 2%). En simple: dos comunas vecinas de la misma red pueden registrar muy distinto; la diferencia es local.

**I de Moran (0,109, p=0,001 en OIRS)**: indicador que revisa si las comunas vecinas se parecen más de lo esperable por azar; aquí el parecido es moderado. El detalle comuna a comuna (LISA) quedó en el informe técnico: se quitó del mapa porque casi ninguna comuna resultaba relevante y la capa no aportaba lectura.

## Row

```{r}
#| title: "Mapa por comuna: ¿dónde se registra y dónde se reclama?"
res_mapa_int <- tryCatch({
  ok <- all(vapply(c("leaflet", "sf", "chilemapas", "htmlwidgets", "jsonlite"),
                   requireNamespace, logical(1), quietly = TRUE))
  if (!ok) stop("faltan paquetes leaflet/sf/chilemapas/htmlwidgets/jsonlite")
  suppressPackageStartupMessages({ library(sf); library(leaflet) })

  # --- Datos de cobertura A (base) ---
  tc <- gs("territorio_comuna"); if (is.null(tc)) stop("falta territorio_comuna.csv")
  tc <- tc[bloque == "A", .(codigo_comuna = sprintf("%05d", IdComuna),
           cobertura, pct_pobreza, poblacion = as.numeric(poblacion),
           servicio_salud, IdRegion)]
  tc <- merge(tc, reg_nom[, .(IdRegion, region)], by = "IdRegion", all.x = TRUE)

  # --- Probabilidad ajustada (modelo_comuna A) ---
  mc <- gp("A", "modelo_comuna")
  if (!is.null(mc)) {
    mc[, codigo_comuna := sprintf("%05d", IdComuna)]
    tc <- merge(tc, mc[, .(codigo_comuna, prob_pct = round(prob_registra * 100, 1))],
                by = "codigo_comuna", all.x = TRUE)
  } else { tc[, prob_pct := NA_real_] }

  # --- Reclamos por 1.000 inscritos (indicadores_auditoria_comuna) ---
  ia <- gs("indicadores_auditoria_comuna")
  if (!is.null(ia) && "I_fa_reclamos_x1000" %in% names(ia)) {
    ia[, codigo_comuna := sprintf("%05d", IdComuna)]
    tc <- merge(tc, ia[, .(codigo_comuna, I_fa = round(I_fa_reclamos_x1000, 2))],
                by = "codigo_comuna", all.x = TRUE)
  } else { tc[, I_fa := NA_real_] }

  # Tope de la escala de reclamos: percentil 95, para que un par de comunas
  # extremas no aplaste los colores del resto.
  mx_ifa <- suppressWarnings(ceiling(quantile(tc$I_fa, 0.95, na.rm = TRUE)))
  if (!is.finite(mx_ifa) || mx_ifa < 2) mx_ifa <- 10

  # --- Nombres de comuna (chilemapas no los trae en los polígonos) ---
  nom <- unique(as.data.frame(
    chilemapas::codigos_territoriales)[, c("codigo_comuna", "nombre_comuna")])

  # --- Merge con shapes (siempre data.frame contra sf, no data.table) ---
  mapa <- sf::st_as_sf(chilemapas::mapa_comunas)
  mapa <- merge(mapa, nom, by = "codigo_comuna", all.x = TRUE)
  mapa <- merge(mapa, as.data.frame(tc), by = "codigo_comuna")
  mapa <- sf::st_transform(mapa, 4326)
  mapa$nombre_comuna  <- ifelse(is.na(mapa$nombre_comuna), mapa$codigo_comuna,
                                mapa$nombre_comuna)
  mapa$servicio_salud <- ifelse(is.na(mapa$servicio_salud), "Sin servicio",
                                mapa$servicio_salud)

  pal <- leaflet::colorNumeric(palette = c("#f7fcf5","#74c476","#005a32"),
                                domain = c(0,100), na.color = "#e8e8e8")

  lab_txt <- sprintf(
    "<b>%s</b> · %s<br/>Centros que registran OIRS: <b>%s%%</b><br/>Probabilidad ajustada: %s<br/>Reclamos por 1.000 inscritos: %s<br/>Pobreza comunal: %s%% · Población inscrita: %s",
    mapa$nombre_comuna, mapa$region, mapa$cobertura,
    ifelse(is.na(mapa$prob_pct), "s/d", paste0(mapa$prob_pct, "%")),
    ifelse(is.na(mapa$I_fa), "s/d", mapa$I_fa),
    mapa$pct_pobreza,
    ifelse(is.na(mapa$poblacion), "s/d", format(mapa$poblacion, big.mark = ".")))

  # --- Datos por comuna para el JS ---
  ss_list <- sort(unique(mapa$servicio_salud[mapa$servicio_salud != "Sin servicio"]))
  commune_data <- as.list(setNames(
    lapply(seq_len(nrow(mapa)), function(i) list(
      cov  = mapa$cobertura[i],
      prob = mapa$prob_pct[i],
      ifa  = mapa$I_fa[i],
      ss   = mapa$servicio_salud[i])),
    mapa$codigo_comuna))

  m <- leaflet::leaflet(mapa) |>
    leaflet::addProviderTiles("CartoDB.Positron") |>
    leaflet::addPolygons(
      layerId = ~codigo_comuna,
      fillColor = ~pal(cobertura), weight = 0.5, color = "white", fillOpacity = 0.88,
      label = lapply(lab_txt, htmltools::HTML),
      highlightOptions = leaflet::highlightOptions(weight = 2, color = "#222",
                                                   bringToFront = TRUE))

  # --- JS: selector de métrica con definiciones + filtro de SS + leyenda viva ---
  js <- sprintf(
"function(el, x) {
  var map = this;
  var cd = %s;
  var ssList = %s;
  var MXIFA = %s;
  var METRICS = {
    cov:  {lab:'%% de centros que registran', mx:100, unit:'%%',
           desc:'De cada 100 establecimientos de la comuna, cuántos registraron OIRS al menos una vez en el año.'},
    prob: {lab:'Probabilidad de registrar (ajustada)', mx:100, unit:'%%',
           desc:'Probabilidad estimada descontando el tipo de centro y el mes; permite comparar comunas en igualdad de condiciones. Verde pálido = subregistro que no se explica por el tipo de centros.'},
    ifa:  {lab:'Reclamos por 1.000 inscritos', mx:MXIFA, unit:'',
           desc:'Reclamos formales OIRS del año por cada 1.000 personas inscritas en FONASA en la comuna.'}
  };
  var greenScale = function(v,mx) {
    if (v===null||v===undefined||isNaN(v)) return '#e8e8e8';
    var t=Math.max(0,Math.min(1,v/mx));
    var stops=[[247,252,245],[116,196,118],[0,90,50]];
    var i=t<0.5?0:1; var u=(t-i*0.5)/0.5;
    var r=Math.round(stops[i][0]*(1-u)+stops[i+1][0]*u);
    var g=Math.round(stops[i][1]*(1-u)+stops[i+1][1]*u);
    var b=Math.round(stops[i][2]*(1-u)+stops[i+1][2]*u);
    return 'rgb('+r+','+g+','+b+')';
  };
  var wrap=document.createElement('div');
  wrap.style.cssText='padding:6px 8px;background:#fff;border-bottom:1px solid #eee;font-size:13px;display:flex;flex-wrap:wrap;gap:10px;align-items:center;';

  var mSel=document.createElement('select'); mSel.id='sel_metric';
  mSel.style.cssText='padding:3px 6px;';
  Object.keys(METRICS).forEach(function(k){
    var o=document.createElement('option');o.value=k;o.textContent=METRICS[k].lab;
    o.title=METRICS[k].desc;mSel.appendChild(o);});
  var mLbl=document.createElement('label'); mLbl.textContent='Ver en el mapa: ';
  mLbl.style.fontWeight='600'; mLbl.title='Elige qué indicador colorea las comunas';
  mLbl.appendChild(mSel); wrap.appendChild(mLbl);

  var sSel=document.createElement('select'); sSel.id='sel_ss';
  sSel.style.cssText='padding:3px 6px;min-width:200px;font-size:16px;';
  var o0=document.createElement('option');o0.value='';o0.textContent='Todos los servicios';sSel.appendChild(o0);
  ssList.forEach(function(s){var o=document.createElement('option');o.value=s;o.textContent=s;sSel.appendChild(o);});
  var sLbl=document.createElement('label'); sLbl.textContent='Servicio de Salud: ';
  sLbl.style.fontWeight='600'; sLbl.title='Resalta solo las comunas de esa red y hace zoom';
  sLbl.appendChild(sSel); wrap.appendChild(sLbl);

  // Leyenda compacta que cambia con la métrica
  var leg=document.createElement('span');
  leg.style.cssText='display:inline-flex;align-items:center;gap:4px;margin-left:auto;';
  var leg0=document.createElement('span'); leg0.textContent='0';
  var bar=document.createElement('span');
  bar.style.cssText='display:inline-block;width:110px;height:10px;border-radius:3px;background:linear-gradient(90deg,#f7fcf5,#74c476,#005a32);border:1px solid #ddd;';
  var legM=document.createElement('span');
  leg.appendChild(leg0); leg.appendChild(bar); leg.appendChild(legM);
  wrap.appendChild(leg);

  // Línea de definición de la métrica activa
  var desc=document.createElement('div');
  desc.style.cssText='flex-basis:100%%;font-size:12px;color:#6c7a89;line-height:1.3;';
  wrap.appendChild(desc);

  el.parentNode.insertBefore(wrap, el);

  var apply=function(){
    var metric=mSel.value; var selSS=sSel.value;
    var M=METRICS[metric]; var mx=M.mx;
    legM.textContent=mx+(M.unit?M.unit:'');
    desc.textContent=M.desc;
    var bounds=L.latLngBounds([]);
    map.eachLayer(function(layer){
      if(layer.options&&layer.options.layerId){
        var code=layer.options.layerId;
        var d=cd[code]; if(!d) return;
        var inSel=!selSS||d.ss===selSS;
        var val=metric==='cov'?d.cov:metric==='prob'?d.prob:d.ifa;
        if(inSel){
          layer.setStyle({fillColor:greenScale(val,mx),fillOpacity:0.9,color:'white',weight:0.5});
          if(selSS) try{bounds.extend(layer.getBounds());}catch(e){}
        } else {
          layer.setStyle({fillColor:'#dddddd',fillOpacity:0.25,color:'white',weight:0.3});
        }
      }
    });
    if(selSS&&bounds.isValid()) map.flyToBounds(bounds,{padding:[25,25],maxZoom:9,duration:0.6});
    else map.flyTo([-37,-71],4.5,{duration:0.6});
  };
  mSel.addEventListener('change',apply);
  sSel.addEventListener('change',apply);
  apply();
}",
    jsonlite::toJSON(commune_data, auto_unbox = TRUE, na = "null"),
    jsonlite::toJSON(ss_list),
    mx_ifa)

  htmlwidgets::onRender(m, js)
}, error = function(e) htmltools::HTML(paste0(
  "<div style='padding:1rem;opacity:.8'>El mapa no pudo generarse. ",
  "Revisa que estén instalados <code>leaflet sf chilemapas jsonlite htmlwidgets</code> ",
  "y corre <code>R/diag_mapa.R</code> para ver el paso exacto que falla. Detalle: ",
  conditionMessage(e), "</div>")))
res_mapa_int
```

## Row {.tabset}

```{r}
#| title: "Cobertura regional · OIRS"
interactivo(tryCatch(plot_terr_cob_b("A"), error = function(e) NULL))
```

```{r}
#| title: "Cobertura · Part. social"
interactivo(tryCatch(plot_terr_cob_b("B"), error = function(e) NULL))
```

```{r}
#| title: "Cobertura · Satisfacción"
interactivo(tryCatch(plot_terr_cob_b("C"), error = function(e) NULL))
```

```{r}
#| title: "Inclusión territorial (pueblos originarios y migrantes)"
interactivo(tryCatch(plot_terr_incl_b("B"), error = function(e) NULL))
```

```{r}
#| title: "¿Región, comuna o red?"
interactivo(tryCatch(plot_red_vs_geo(), error = function(e) NULL))
```

# A · OIRS {orientation="rows"}
## {.sidebar width="320px" .scrollable}

<span class="sidebar-section-label">Lectura rápida</span>

**OIRS no es sinónimo de reclamos.** Las consultas (`r fmt(kget("A","total_consultas","kpis_A_tipos"))`) superan ampliamente a los reclamos (`r fmt(kget("A","total_reclamos","kpis_A_tipos"))`): más de cien consultas por cada reclamo. La razón felicitaciones/reclamos es cercana a 1.

**Tipos de solicitud** usa escala logarítmica (cada división multiplica por 10) porque en escala lineal las consultas aplastarían las demás barras.

**Cobertura por tipo**: hospitales y CESFAM cerca del 100%, postas rurales ~30%, urgencias (SAPU/SUR/SAR) casi 0% por diseño.

En las pestañas: serie mensual (baja en enero y febrero, repunte al cierre), varianza multinivel, composición por sexo e identidad de género y grupos prioritarios.

<hr class="sidebar-sep"/>

<span class="sidebar-section-label">Detalles técnicos</span>

**¿Dónde nace la diferencia?**: el `r comp[bloque=="A", var_establecimiento_pct]`% de las diferencias en registrar OIRS se explica por el establecimiento mismo y el `r comp[bloque=="A", var_comuna_pct]`% por la comuna donde está. Es la sección donde el territorio más pesa: cerca de un tercio de la diferencia entre centros viene de su comuna.

## Row

```{r}
vb(pct(kget("A","pct_cobertura")), "% de establecimientos que registra OIRS",
   def_de("Cobertura"), icon = "chat-left-dots", color = "primary", title = "Cobertura")
```
```{r}
vb(fmt_c(kget("A","total_consultas","kpis_A_tipos")),
   paste0("consultas en 2025 (", fmt(kget("A","total_consultas","kpis_A_tipos")),
          "); el grueso de OIRS, no son reclamos"),
   "Total de consultas ciudadanas registradas en OIRS durante 2025. Dominan ampliamente sobre los reclamos.",
   icon = "question-circle", color = "info", title = "Consultas")
```
```{r}
vb(fmt(kget("A","total_reclamos","kpis_A_tipos")), "reclamos generados en el año",
   "Reclamos OIRS generados en el mes, sumados en el año (subsección de gestión de reclamos).",
   icon = "megaphone", color = "danger", title = "Reclamos")
```
```{r}
vb(formatC(as.numeric(kget("A","total_felicitaciones","kpis_A_tipos")) /
           max(as.numeric(kget("A","total_reclamos","kpis_A_tipos")), 1),
           format = "f", digits = 2),
   paste0("felicitaciones por cada reclamo (total: ",
          fmt(kget("A","total_felicitaciones","kpis_A_tipos")), " en 2025)"),
   "Razón felicitaciones/reclamos OIRS 2025. Cercana a 1 = el sistema recibe tantas felicitaciones como reclamos.",
   icon = "star-fill", color = "success", title = "Felicitaciones / Reclamos")
```

## Row

### Column
```{r}
#| title: "OIRS no es 'reclamos': tipos de solicitud (escala logarítmica)"
res_a_tipos <- tryCatch({
  d <- gp("A", "sub_A_tipos_solicitud"); if (is.null(d)) stop("falta")
  d <- d[tipo != "Otros"]
  g <- ggplot(d, aes(x = reorder(tipo, eventos), y = eventos,
        text = paste0(tipo, ": ", mile(eventos), " eventos · ", mile(n_estab), " estab."))) +
    geom_col(fill = col_blq[["A"]]) + coord_flip() +
    scale_y_log10(labels = function(x) format(x, big.mark = ".", scientific = FALSE)) +
    labs(x = NULL, y = "Eventos registrados (escala log)") + tg
  interactivo(g)
}, error = function(e) htmltools::HTML("Corre el pipeline para ver los tipos de solicitud."))
res_a_tipos
```
### Column
```{r}
#| title: "Cobertura por tipo de establecimiento"
interactivo(plot_cob_tipo("A"))
```

## Row {.tabset}

```{r}
#| title: "Serie mensual"
interactivo(plot_serie("A"))
```

```{r}
#| title: "¿Establecimiento o comuna?"
interactivo(plot_var("A"))
```

```{r}
#| title: "Sexo (binario)"
interactivo(tryCatch(plot_sexo_bin("A"), error = function(e) NULL))
```

```{r}
#| title: "Identidades de género diversas"
interactivo(tryCatch(plot_genero_div("A"), error = function(e) NULL))
```

```{r}
#| title: "Grupos prioritarios (niñez y gestantes)"
interactivo(tryCatch(plot_grupos("A"), error = function(e) NULL))
```

# B · Participación social {orientation="rows"}
## {.sidebar width="320px" .scrollable}

<span class="sidebar-section-label">Lectura rápida</span>

La cifra más importante de esta página: del total de la red, el **`r if (is.finite(nuc_red)) pct(nuc_red) else "s/d"` registra participación DELIBERATIVA real** (consejos, cabildos, CDL, COSOC, instancias indígenas, jóvenes). La cobertura total de B (`r pct(kget("B","pct_cobertura"))`) es mayor porque incluye TICs y "Otras": canales informativos, no instancias de incidencia (~74% de las actividades).

**Participación social por clase** descompone esto: Deliberativa, Informativa (TICs) e Inespecífica ("Otras").

**B.1 vs B.2**: B.1 son actividades por instancia, B.2 son sesiones por línea de acción. B.2 es más inclusiva con pueblos originarios y migrantes.

<hr class="sidebar-sep"/>

<span class="sidebar-section-label">Detalles técnicos</span>

Entre los establecimientos que registran B, el `r if (is.finite(nuc_part)) pct(nuc_part) else "s/d"` tiene al menos una actividad deliberativa. La distinción TICs/Deliberativa es clave: las TICs no son participación deliberativa en el sentido de la Norma General (Res. 31/2015, Ley 20.500).

B.2 en detalle: ~`r round(as.numeric(gp("B","equidad_subseccion")[seccion=="B.2", pct_pueblos_originarios]),1)`% pueblos originarios y ~`r round(as.numeric(gp("B","equidad_subseccion")[seccion=="B.2", pct_migrantes]),1)`% migrantes vs. ~`r round(as.numeric(gp("B","equidad_subseccion")[seccion=="B.1", pct_pueblos_originarios]),1)`% y ~`r round(as.numeric(gp("B","equidad_subseccion")[seccion=="B.1", pct_migrantes]),1)`% en B.1.

**¿Dónde nace la diferencia?**: el `r comp[bloque=="B", var_establecimiento_pct]`% de las diferencias se explica por el establecimiento y solo el `r comp[bloque=="B", var_comuna_pct]`% por la comuna. B es la sección más "institucional": ni la pobreza ni el territorio predicen si se registra; depende del centro y su gestión.

## Row

```{r}
vb(if (is.finite(nuc_red)) pct(nuc_red) else "s/d",
   paste0("de la red registra participación DELIBERATIVA (",
          fmt(kget("B","establecimientos_deliberativos","kpis_B_nucleo")),
          " establecimientos; sin TICs ni 'Otras')"),
   "Cobertura del núcleo deliberativo sobre los 2.982 establecimientos de la red (consejos, cabildos, CDL, COSOC, indígena, jóvenes). Excluye el canal informativo TICs/redes y el cajón 'Otras'.",
   icon = "people", color = "danger", title = "Núcleo deliberativo")
```
```{r}
vb(pct(kget("B","pct_cobertura")), "% de establecimientos que registra B (incluye TICs y 'Otras')",
   def_de("Participación social"), icon = "people-fill", color = "success", title = "Cobertura total B")
```
```{r}
vb(fmt(kget("B","establecimientos_participan")), "establecimientos con ≥1 actividad",
   "Establecimientos que registraron al menos una actividad de participación social en 2025.",
   icon = "hospital", color = "info", title = "Establecimientos")
```
```{r}
vb(pct(kget("B","pct_subregistro_estab_mes")), "de los meses que debían tener registro quedaron en blanco",
   def_de("Subregistro"), icon = "exclamation-triangle", color = "warning", title = "Subregistro")
```

## Row

### Column
```{r}
#| title: "Participación por clase: deliberativa vs TICs vs 'Otras'"
interactivo(tryCatch(plot_b_clase(), error = function(e) NULL))
```
### Column
```{r}
#| title: "B.1 (instancias) vs B.2 (líneas de acción): perfil de participante"
interactivo(tryCatch(plot_eq_subseccion("B"), error = function(e) NULL))
```

## Row {.tabset}

```{r}
#| title: "Serie mensual"
interactivo(plot_serie("B"))
```

```{r}
#| title: "Pueblos originarios y migrantes por región"
interactivo(plot_eq_region("B"))
```

```{r}
#| title: "Cobertura por tipo de establecimiento"
interactivo(plot_cob_tipo("B"))
```

```{r}
#| title: "¿Establecimiento o comuna?"
interactivo(plot_var("B"))
```

```{r}
#| title: "Sexo (binario)"
interactivo(tryCatch(plot_sexo_bin("B"), error = function(e) NULL))
```

```{r}
#| title: "Identidades de género diversas"
interactivo(tryCatch(plot_genero_div("B"), error = function(e) NULL))
```

# C · Satisfacción {orientation="rows"}
## {.sidebar width="320px" .scrollable}

<span class="sidebar-section-label">Lectura rápida</span>

**La sección más débil del A19b**: solo el **`r pct(kget("C","pct_cobertura"))`** de los centros la registra, con mediana de **`r comp[bloque=="C", mediana_meses_con_registro]`** meses de registro: puntual, no rutinario.

**Hallazgo de equidad crítico**: es la única sección donde la pobreza comunal predice el registro. En comunas con 10 puntos más de pobreza, la probabilidad de registrar satisfacción cae un 42% (OR `r round(comp[bloque=="C", OR_pobreza_x10pp],2)`, p<0,001). El gráfico de dispersión lo muestra: cada punto es una comuna, la línea baja a la derecha. Las personas que más necesitan el sistema son también las que quedan menos visibles en sus datos.

**C.1 vs C.2**: C.2 (líneas de acción) es más inclusiva con pueblos originarios y migrantes.

<hr class="sidebar-sep"/>

<span class="sidebar-section-label">Detalles técnicos</span>

**¿Dónde nace la diferencia?**: el `r comp[bloque=="C", var_establecimiento_pct]`% de las diferencias se explica por el establecimiento y el `r comp[bloque=="C", var_comuna_pct]`% por la comuna. Sobre esa base institucional se monta el único efecto de pobreza del A19b: a igual tipo de centro, las comunas más pobres registran menos satisfacción.

## Row

```{r}
vb(pct(kget("C","pct_cobertura")), "% de establecimientos que la registra",
   def_de("Satisfacción usuaria"), icon = "emoji-smile", color = "warning", title = "Cobertura")
```
```{r}
vb(fmt(kget("C","establecimientos_participan")), "establecimientos con ≥1 registro",
   "Establecimientos que registraron al menos una actividad de satisfacción/humanización en 2025.",
   icon = "hospital", color = "info", title = "Establecimientos")
```
```{r}
vb(pct(kget("C","pct_subregistro_estab_mes")), "de los meses que debían tener registro quedaron en blanco",
   def_de("Subregistro"), icon = "exclamation-triangle", color = "danger", title = "Subregistro")
```
```{r}
vb(pct(kget("C","pct_mujeres","equidad_kpis")),
   paste0("mujeres en los registros (hombres: ",
          pct(kget("C","pct_hombres","equidad_kpis")),
          "; identidades diversas: en las pestañas)"),
   "Composición binaria por sexo en los registros de satisfacción usuaria. Las identidades de género diversas aparecen en la pestaña correspondiente.",
   icon = "people", color = "success", title = "Sexo registrado")
```

## Row

### Column
```{r}
#| title: "Cobertura vs. pobreza comunal: aquí la pobreza SÍ predice"
interactivo(plot_cob_pobreza("C"))
```
### Column
```{r}
#| title: "C.1 (satisfacción) vs C.2 (líneas de acción): perfil de participante"
interactivo(tryCatch(plot_eq_subseccion("C"), error = function(e) NULL))
```

## Row {.tabset}

```{r}
#| title: "Serie mensual"
interactivo(plot_serie("C"))
```

```{r}
#| title: "Cobertura por región"
interactivo(plot_cob_region("C"))
```

```{r}
#| title: "¿Establecimiento o comuna?"
interactivo(plot_var("C"))
```

```{r}
#| title: "Sexo (binario)"
interactivo(tryCatch(plot_sexo_bin("C"), error = function(e) NULL))
```

```{r}
#| title: "Identidades de género diversas"
interactivo(tryCatch(plot_genero_div("C"), error = function(e) NULL))
```

# D · Participación comunitaria en salud mental {orientation="rows"}

## {.sidebar width="320px" .scrollable}

**Registro distinto, no una subsección del A19b.** Esta sección usa el REM **A06**
(programa de salud mental, sección C.1), no el A19b. Capta el trabajo comunitario del
programa de salud mental: organizaciones comunitarias de base, de usuarios y familiares,
grupos de autoayuda, y la coordinación intersectorial. Se presenta junto a A, B y C, pero
su instrumento y su universo son propios (sobre todo establecimientos con programa de
salud mental), así que sus cifras no son directamente comparables con las del A19b. La
distinción entre participación comunitaria y coordinación intersectorial sigue la
literatura (ver `EVALUACION_A06.md`).

Valor de fondo: el A06 revela participación comunitaria que el A19b no ve.

## Row {height="20%"}

```{r}
#| content: valuebox
#| title: "Cobertura A06 comunitaria (% de la red)"
ga06 <- function(name){ f <- file.path("productos","a06",paste0(name,".csv")); if (file.exists(f)) data.table::fread(f, sep=";", encoding="UTF-8") else NULL }
k <- ga06("kpis_a06")
list(icon = "people", color = "primary",
     value = if (!is.null(k)) paste0(k[indicador == "cobertura_a06_c1_comunitaria_pct", valor][1], "%") else "s/d")
```

```{r}
#| content: valuebox
#| title: "Participación que el A19b no ve"
ga06 <- function(name){ f <- file.path("productos","a06",paste0(name,".csv")); if (file.exists(f)) data.table::fread(f, sep=";", encoding="UTF-8") else NULL }
rv <- ga06("revela")
list(icon = "eye-slash", color = "secondary",
     value = if (!is.null(rv)) paste0(rv[indicador == "de_ellos_con_A06_comunitaria", valor][1], " estab.") else "s/d")
```

## Row {.tabset}

```{r}
#| title: "Serie mensual"
interactivo(plot_serie_a06())
```

```{r}
#| title: "Por tipo: A06 comunitaria vs A19b participación social"
ga06 <- function(name){ f <- file.path("productos","a06",paste0(name,".csv")); if (file.exists(f)) data.table::fread(f, sep=";", encoding="UTF-8") else NULL }
res_d_tipo <- tryCatch({
  pt <- ga06("cobertura_por_tipo"); rev <- ga06("revela")
  if (is.null(pt) || is.null(rev)) stop("falta")
  pt <- pt[n >= 20][order(-cob_a06_com_pct)][seq_len(min(8, .N))]
  m <- melt(pt[, .(tipo, `A06 comunitaria (salud mental)` = cob_a06_com_pct,
                   `A19b participación social` = cob_a19_B_pct)],
            id.vars = "tipo", variable.name = "registro", value.name = "cob")
  g <- ggplot(m, aes(x = reorder(tipo, cob), y = cob, fill = registro,
        text = paste0(tipo, ", ", registro, ": ", cob, "%"))) +
    geom_col(position = "dodge") + coord_flip() +
    scale_y_continuous(labels = function(x) paste0(x, "%")) +
    scale_fill_manual(values = c("#1b7837", "#a6dba0"), name = NULL) +
    labs(x = NULL, y = "Cobertura (%)",
         subtitle = sprintf("De %s establecimientos sin participación social A19b, %s sí hacen trabajo comunitario en salud mental",
                            rev[indicador == "estab_sin_participacion_social_A19b", valor][1],
                            rev[indicador == "de_ellos_con_A06_comunitaria", valor][1])) +
    tg + theme(legend.position = "bottom")
  interactivo(g)
}, error = function(e) htmltools::HTML("<div style='padding:1rem'>Corre R/12_a06_salud_mental.R para ver la sección A06.</div>"))
res_d_tipo
```

```{r}
#| title: "Tipo de actividad: participación vs coordinación"
ga06 <- function(name){ f <- file.path("productos","a06",paste0(name,".csv")); if (file.exists(f)) data.table::fread(f, sep=";", encoding="UTF-8") else NULL }
res_d_clase <- tryCatch({
  cl <- ga06("clase_a06"); if (is.null(cl)) stop("falta")
  g <- ggplot(cl, aes(x = reorder(clase, establecimientos), y = establecimientos, fill = clase,
        text = paste0(clase, ": ", establecimientos, " establecimientos"))) +
    geom_col() + coord_flip() +
    scale_fill_manual(values = c("Participacion comunitaria" = "#1b7837",
                                 "Coordinacion intersectorial" = "#9ecae1"), guide = "none") +
    labs(x = NULL, y = "Establecimientos que registran") +
    tg
  interactivo(g)
}, error = function(e) htmltools::HTML("<div style='padding:1rem'>Corre R/12_a06_salud_mental.R (clase_a06.csv).</div>"))
res_d_clase
```

```{r}
#| title: "Relación con el A19b"
ga06 <- function(name){ f <- file.path("productos","a06",paste0(name,".csv")); if (file.exists(f)) data.table::fread(f, sep=";", encoding="UTF-8") else NULL }
res_d_solape <- tryCatch({
  sp <- ga06("solape_a19b_a06"); if (is.null(sp)) stop("falta")
  sp[, categoria := fcase(
    a19_B & a06_com,  "Ambos: participación social A19b + trabajo comunitario salud mental A06",
    a19_B & !a06_com, "Solo participación social A19b",
    !a19_B & a06_com, "Solo trabajo comunitario en salud mental A06 (el A19b no lo ve)",
    default = "Ninguno de los dos")]
  cat <- sp[, .(Establecimientos = sum(N)), by = .(Categoría = categoria)]
  ord <- c("Ambos: participación social A19b + trabajo comunitario salud mental A06",
           "Solo participación social A19b",
           "Solo trabajo comunitario en salud mental A06 (el A19b no lo ve)",
           "Ninguno de los dos")
  cat <- cat[match(ord, Categoría)]
  cat[, destacar := grepl("no lo ve", Categoría)]
  g <- ggplot(cat, aes(x = factor(Categoría, levels = rev(ord)), y = Establecimientos,
        fill = destacar, text = paste0(Categoría, ": ", Establecimientos))) +
    geom_col() + coord_flip() +
    scale_fill_manual(values = c(`FALSE` = "#9ecae1", `TRUE` = "#1b7837"), guide = "none") +
    labs(x = NULL, y = "Establecimientos",
         subtitle = "Cada establecimiento en una sola categoria. En verde, los 181 que el A19b no ve.") +
    tg
  interactivo(g)
}, error = function(e) htmltools::HTML("<div style='padding:1rem'>Corre R/12_a06_salud_mental.R.</div>"))
res_d_solape
```

# Síntesis {orientation="rows"}
## {.sidebar width="320px" .scrollable}

<span class="sidebar-section-label">Lectura rápida</span>

Esta página reúne los **indicadores per cápita** (por inscritos FONASA, comparables entre territorios) y la **síntesis de robustez** de los modelos.

- **`r formatC(as.numeric(av("I_fa_reclamos_x1000")), format="f", digits=1)` reclamos por 1.000 inscritos** al año: cuánto reclama formalmente la ciudadanía.
- **`r formatC(as.numeric(av("T_se_pct")), format="f", digits=1)`% de los reclamos** son por tiempos de espera.
- **`r formatC(as.numeric(av("I_dd_partic_x100")), format="f", digits=1)` participantes por 100 inscritos**: densidad democrática.
- **Registro distinto (A06):** parte del trabajo comunitario en salud mental queda fuera del A19b; aparece en el comparativo (solo cobertura y volumen, por ser registro distinto) y se detalla en la página **D**.

Estos valores 2025 son la **línea base** para comparar con años siguientes. No hay meta normativa fijada.

En las pestañas: perfiles k-means, qué sección domina cada región, probabilidad de registrar por nivel de atención, y las pruebas de robustez.

<hr class="sidebar-sep"/>

<span class="sidebar-section-label">Detalles técnicos</span>

**Efecto de la pobreza**: solo aparece en satisfacción usuaria (C). En OIRS y participación social, una vez considerado el tipo de establecimiento, la pobreza comunal no cambia nada.

**Perfiles k-means**: los establecimientos se agrupan en 4 perfiles según cómo reparten su actividad entre las tres secciones, con la corrección estadística apropiada para porcentajes que suman 100 (transformación clr). Los grupos son descriptivos: sirven para comunicar patrones, no son categorías rígidas.

**Nivel de atención**: los hospitales registran OIRS casi siempre; las urgencias (SAPU/SUR/SAR) casi nunca, y eso responde al diseño de su función, no a desidia (**ceros estructurales**). Los resultados son iguales con o sin ellas en el modelo: las conclusiones son robustas.

**¿Qué hace distinto a un establecimiento?**: el tipo de centro y su nivel de atención explican el 64 a 80% de su efecto. Quién lo administra (municipio o servicio de salud) no agrega casi nada y se dejó fuera del modelo.

## Row

```{r}
vb(formatC(as.numeric(av("I_fa_reclamos_x1000")), format="f", digits=1),
   "reclamos OIRS por cada 1.000 inscritos",
   "Fricción administrativa (I_fa): intensidad del reclamo formal por población.",
   icon = "megaphone", color = "primary", title = "Fricción administrativa")
```
```{r}
vb(paste0(formatC(as.numeric(av("T_se_pct")), format="f", digits=1), "%"),
   "de los reclamos son por tiempos de espera",
   "Severidad de espera (T_se): peso de la espera dentro de los reclamos.",
   icon = "hourglass-split", color = "warning", title = "Severidad de espera")
```
```{r}
vb(paste0(formatC(as.numeric(av("tasa_fuera_plazo_pct")), format="f", digits=1), "%"),
   "de los reclamos se responden fuera del plazo legal",
   "Cumplimiento de plazos de respuesta a reclamos OIRS.",
   icon = "clock-history", color = "danger", title = "Fuera de plazo")
```
```{r}
vb(formatC(as.numeric(av("I_dd_partic_x100")), format="f", digits=1),
   "participantes en participación social por 100 inscritos",
   "Densidad democrática (I_dd): intensidad de la participación social por población.",
   icon = "people", color = "success", title = "Densidad democrática")
```

## Row

```{r}
#| title: "Comparativo completo de las tres secciones"
res_comp2 <- tryCatch({
  d <- copy(comp)
  ic_or2 <- vapply(d$bloque, function(b){
    md <- gp(b, "modelo_determinantes"); if (is.null(md)) return("")
    lo <- md[indicador == "IC95_inferior", valor][1]
    hi <- md[indicador == "IC95_superior", valor][1]
    if (length(lo) && length(hi) && is.finite(lo) && is.finite(hi))
      sprintf(" (IC95 %.2f a %.2f)", lo, hi) else ""
  }, character(1))
  tab <- data.table(
    Sección = paste0(d$bloque, " · ", d$tema),
    `Cobertura %` = d$cobertura_pct, `Eventos` = fmt(d$total_eventos),
    `Subregistro %` = d$pct_subregistro_estab_mes,
    `ICC barrera %` = d$icc_barrera_pct,
    `Var. estab %` = d$var_establecimiento_pct,
    `Var. comuna %` = d$var_comuna_pct,
    `OR pobreza (IC95)` = paste0(round(d$OR_pobreza_x10pp, 2), ic_or2),
    `p` = signif(d$pobreza_p_valor, 2),
    `% mujeres` = d$pct_mujeres)
  drow <- tryCatch({
    g6 <- function(n){ f <- file.path("productos","a06",paste0(n,".csv")); if (file.exists(f)) data.table::fread(f, sep=";", encoding="UTF-8") else NULL }
    k <- g6("kpis_a06"); cl <- g6("clase_a06"); if (is.null(k)) stop("falta")
    cobd <- k[indicador == "cobertura_a06_c1_comunitaria_pct", valor][1]
    evd  <- if (!is.null(cl)) cl[clase == "Participacion comunitaria", participantes][1] else NA_real_
    data.table(`Sección` = "D · Salud mental comunitaria (A06, registro distinto)",
               `Cobertura %` = as.numeric(cobd), `Eventos` = if (is.na(evd)) "" else fmt(evd),
               `Subregistro %` = NA_real_, `ICC barrera %` = NA_real_,
               `Var. estab %` = NA_real_, `Var. comuna %` = NA_real_,
               `OR pobreza (IC95)` = "", `p` = NA_real_, `% mujeres` = NA_real_)
  }, error = function(e) NULL)
  if (!is.null(drow)) tab <- rbind(tab, drow, fill = TRUE)
  cap <- if (!is.null(drow)) htmltools::tags$caption(
           style = "caption-side:bottom;font-size:.76rem;color:#6c7a89;padding:.3rem .2rem",
           "D (A06) es un registro distinto: solo se reportan su cobertura y volumen comunitario. Las columnas de modelo (subregistro, ICC, varianzas, pobreza) son del A19b y no le aplican.") else NULL
  if (requireNamespace("DT", quietly = TRUE))
    DT::datatable(tab, rownames = FALSE, caption = cap,
      options = list(dom = "t", ordering = FALSE, scrollX = TRUE), class = "stripe compact")
  else knitr::kable(tab)
}, error = function(e) htmltools::HTML("Corre R/10_run_all.R."))
res_comp2
```

## Row {.tabset}

```{r}
#| title: "Perfiles k-means"
res_tip <- tryCatch({
  tp <- gs("tipologias_perfil")
  if (is.null(tp)) stop("falta")
  # Etiquetas únicas y descriptivas según composición (evita perfiles duplicados
  # con el mismo nombre y la palabra "reclamos" donde no corresponde).
  tp[, etiqueta := fifelse(pct_A >= 90, "OIRS casi exclusivo",
                   fifelse(pct_B >= 90, "Participación social dominante",
                   fifelse(pct_C >= 50, "Orientado a satisfacción usuaria",
                           "Mixto (OIRS + participación)")))]
  tp[, etiqueta := paste0(etiqueta, " (n=", prettyNum(n_establecimientos, big.mark = "."), ")")]
  m <- melt(tp[, .(etiqueta, A = pct_A, B = pct_B, C = pct_C)],
            id.vars = "etiqueta", variable.name = "Sección", value.name = "p")
  g <- ggplot(m, aes(x = etiqueta, y = p, fill = Sección,
        text = paste0(etiqueta, " · ", Sección, ": ", round(p), "%"))) +
    geom_col(position = "dodge") + coord_flip() +
    scale_fill_manual(values = col_blq, name = "Sección") +
    scale_y_continuous(labels = function(x) paste0(x, "%")) +
    labs(x = NULL, y = "Composición media de la actividad del perfil (% por sección)") +
    tg + theme(legend.position = "bottom")
  interactivo(g)
}, error = function(e) htmltools::HTML(
   "<div style='padding:1rem'>Corre el pipeline para generar las tipologías de síntesis.</div>"))
res_tip
```

```{r}
#| title: "Qué sección domina cada región"
res_rxb <- tryCatch({
  rb <- gs("region_x_bloque"); if (is.null(rb)) stop("falta")
  rb <- merge(rb, reg_nom, by = "IdRegion", all.x = TRUE)
  m <- melt(rb, id.vars = c("IdRegion", "region"),
            measure.vars = intersect(c("A","B","C"), names(rb)),
            variable.name = "bloque", value.name = "p")
  g <- ggplot(m, aes(x = region, y = p, fill = bloque,
        text = paste0(region, " · ", tema_blq[as.character(bloque)], ": ", round(p), "%"))) +
    geom_col() + coord_flip() +
    scale_fill_manual(values = col_blq, name = "Sección", labels = tema_blq) +
    labs(x = NULL, y = "% de la actividad de la región") +
    tg + theme(legend.position = "bottom")
  interactivo(g)
}, error = function(e) htmltools::HTML("Corre el pipeline."))
res_rxb
```

```{r}
#| title: "Probabilidad de registrar por nivel de atención"
res_niv <- tryCatch({
  nv <- rbindlist(lapply(c("A","B","C"), function(b) {
    d <- gp(b, "modelo_nivel"); if (is.null(d)) return(NULL)
    d[, `:=`(bloque = b, tema = tema_blq[[b]])]
  }))
  nv[, nivel_atencion := factor(nivel_atencion,
       levels = c("Terciario", "Secundario", "Primario (APS)", "No aplica / otro"))]
  g <- ggplot(nv, aes(x = nivel_atencion, y = prob_registra, fill = bloque,
        text = paste0(tema, " · ", nivel_atencion, ": ", round(100 * prob_registra, 1), "%"))) +
    geom_col(position = "dodge") +
    scale_fill_manual(values = col_blq, name = "Sección") +
    scale_y_continuous(labels = function(x) paste0(round(100 * x), "%")) +
    labs(x = NULL, y = "Prob. de registrar") +
    tg + theme(legend.position = "bottom", axis.text.x = element_text(angle = 12, hjust = 1))
  interactivo(g)
}, error = function(e) htmltools::HTML("Corre el pipeline para ver la vista por nivel."))
res_niv
```

```{r}
#| title: "Robustez (con y sin urgencias)"
res_rob <- tryCatch({
  rows <- lapply(c("A", "B", "C"), function(b) {
    df <- gp(b, "modelo_determinantes"); dp <- gp(b, "modelo_determinantes_part")
    vf <- gp(b, "modelo_multinivel_var"); vp <- gp(b, "modelo_multinivel_var_part")
    gv <- function(d, i) if (!is.null(d)) d[indicador == i, valor] else NA
    cv <- function(d) if (!is.null(d)) d[nivel == "Comuna", pct_varianza] else NA
    data.table(Sección = paste0(b),
      `OR pobreza (todos)` = round(gv(df, "OR_pobreza_x10pp"), 2),
      `OR pobreza (particip.)` = round(gv(dp, "OR_pobreza_x10pp"), 2),
      `Var. comuna todos` = paste0(cv(vf), "%"),
      `Var. comuna particip.` = paste0(cv(vp), "%"))
  })
  tab <- rbindlist(rows)
  if (requireNamespace("DT", quietly = TRUE))
    DT::datatable(tab, rownames = FALSE,
      options = list(dom = "t", ordering = FALSE, scrollX = TRUE), class = "stripe compact",
      caption = "Universo completo vs. participativo (excluye urgencias). Las conclusiones se mantienen.")
  else knitr::kable(tab)
}, error = function(e) htmltools::HTML("Corre el pipeline."))
res_rob
```

```{r}
#| title: "¿Qué hace distinto a un establecimiento?"
res_desc <- tryCatch({
  dd <- rbindlist(lapply(c("A","B","C"), function(b){
    d <- gp(b, "modelo_descomposicion"); if (is.null(d)) return(NULL)
    d[, bloque := b]; d
  }), fill = TRUE)
  if (nrow(dd) == 0) stop("falta")
  tab <- dcast(dd, modelo ~ bloque, value.var = "pct_reduccion_vs_M0")
  if (requireNamespace("DT", quietly = TRUE))
    DT::datatable(tab, rownames = FALSE,
      options = list(dom = "t", ordering = FALSE, scrollX = TRUE), class = "stripe compact",
      caption = "% de la varianza de establecimiento explicada al añadir cada factor. La dependencia administrativa casi no aporta sobre tipo+nivel.")
  else knitr::kable(tab)
}, error = function(e) htmltools::HTML("Corre el pipeline."))
res_desc
```

# 2026 en curso {orientation="rows"}

## {.sidebar width="320px" .scrollable}

**Monitoreo del año en curso (preliminar).** El REM 2026 es preliminar e incompleto, por lo que esta página no compara años completos. Mide solo los **meses ya reportados**, compara ese **mismo periodo** contra 2025 y **proyecta** el cierre del año con una banda por el rezago de reporte (en datos preliminares, los meses recientes suelen estar subreportados, no porque haya menos actividad). Las cifras son preliminares y se afinan a medida que el DEIS publica más meses. El método está en `PLAN_METODO_2026.md`.

Si esta página aparece vacía, falta correr el monitoreo: en la consola de R, `Sys.setenv(REM_ANIO="2026")` y luego `source("R/00_descarga.R")`, `source("R/01_procesamiento.R")`, `source("R/11_monitoreo_2026.R")`.

## Row {height="20%"}

```{r}
#| content: valuebox
#| title: "Meses disponibles (2026)"
gm <- function(name){ f <- file.path("productos","monitoreo_2026",paste0(name,".csv")); if (file.exists(f)) data.table::fread(f, sep=";", encoding="UTF-8") else NULL }
co <- gm("corte")
list(icon = "calendar3", color = "secondary",
     value = if (!is.null(co)) sprintf("%d meses", co$n_meses[1]) else "s/d")
```

```{r}
#| content: valuebox
#| title: "Cobertura OIRS, mismo periodo 2026"
gm <- function(name){ f <- file.path("productos","monitoreo_2026",paste0(name,".csv")); if (file.exists(f)) data.table::fread(f, sep=";", encoding="UTF-8") else NULL }
vp <- gm("variacion_periodo")
list(icon = "graph-up", color = "primary",
     value = if (!is.null(vp)) sprintf("%.1f%%", vp[bloque=="A", cobertura_pct_2026][1]) else "s/d")
```

## Row {.tabset}

```{r}
#| title: "Mismo periodo: 2026 frente a 2025"
gm <- function(name){ f <- file.path("productos","monitoreo_2026",paste0(name,".csv")); if (file.exists(f)) data.table::fread(f, sep=";", encoding="UTF-8") else NULL }
res_var26 <- tryCatch({
  vp <- gm("variacion_periodo"); if (is.null(vp)) stop("falta")
  vp[, Seccion := tema_blq[bloque]]
  tab <- vp[, .(Seccion,
    `Cobertura 2025 (%)` = cobertura_pct_2025,
    `Cobertura 2026 (%)` = cobertura_pct_2026,
    `Dif. cobertura (pp)` = dif_cobertura_pp,
    `Var. eventos (%)` = var_eventos_pct)]
  if (requireNamespace("DT", quietly = TRUE))
    DT::datatable(tab, rownames = FALSE,
      options = list(dom="t", ordering=FALSE, scrollX=TRUE), class="stripe compact",
      caption = "Solo los meses ya reportados de 2026, contra esos mismos meses de 2025.")
  else knitr::kable(tab)
}, error = function(e) htmltools::HTML("<div style='padding:1rem'>Corre el monitoreo 2026 (R/11_monitoreo_2026.R) para ver esta vista.</div>"))
res_var26
```

```{r}
#| title: "Proyección de cierre 2026 (preliminar)"
gm <- function(name){ f <- file.path("productos","monitoreo_2026",paste0(name,".csv")); if (file.exists(f)) data.table::fread(f, sep=";", encoding="UTF-8") else NULL }
res_proj26 <- tryCatch({
  pj <- gm("proyeccion_cierre"); if (is.null(pj)) stop("falta")
  pj[, Seccion := tema_blq[bloque]]
  fmtn <- function(x) prettyNum(round(x), big.mark=".")
  tab <- pj[, .(Seccion,
    `Acumulado observado` = fmtn(acumulado_observado),
    `Proyección base` = fmtn(proyeccion_base),
    `Con rezago +15%` = fmtn(proyeccion_rezago_15),
    `Con rezago +30%` = fmtn(proyeccion_rezago_30))]
  if (requireNamespace("DT", quietly = TRUE))
    DT::datatable(tab, rownames = FALSE,
      options = list(dom="t", ordering=FALSE, scrollX=TRUE), class="stripe compact",
      caption = "Cierre estimado del año. La base asume el perfil estacional de 2025; los escenarios inflan los últimos meses por rezago. Todo preliminar.")
  else knitr::kable(tab)
}, error = function(e) htmltools::HTML("<div style='padding:1rem'>Corre el monitoreo 2026 para ver la proyección.</div>"))
res_proj26
```

```{r}
#| title: "Reporte por mes (chequeo de rezago)"
gm <- function(name){ f <- file.path("productos","monitoreo_2026",paste0(name,".csv")); if (file.exists(f)) data.table::fread(f, sep=";", encoding="UTF-8") else NULL }
res_diag26 <- tryCatch({
  dm <- gm("diag_meses"); if (is.null(dm)) stop("falta")
  g <- ggplot(dm, aes(x = factor(Mes), y = eventos,
        text = paste0("Mes ", Mes, ": ", prettyNum(eventos, big.mark="."), " eventos, ",
                      estab_activos, " establecimientos"))) +
    geom_col(fill = col_blq[["A"]]) +
    labs(x = "Mes de 2026", y = "Eventos de participación registrados") +
    tg
  interactivo(g)
}, error = function(e) htmltools::HTML("<div style='padding:1rem'>Corre el monitoreo 2026 para ver el diagnóstico por mes.</div>"))
res_diag26
```

```{r}
#| title: "Trayectoria multianual (A y B, codigos comparables)"
gm <- function(name){ f <- file.path("productos","monitoreo_2026",paste0(name,".csv")); if (file.exists(f)) data.table::fread(f, sep=";", encoding="UTF-8") else NULL }
res_tend <- tryCatch({
  td <- gm("tendencia_multianual"); if (is.null(td)) stop("falta")
  yrs <- sub("eventos_", "", grep("^eventos_", names(td), value = TRUE))
  long <- rbindlist(lapply(yrs, function(y)
    td[, .(bloque, serie = y, eventos = as.numeric(get(paste0("eventos_", y))))]))
  long <- rbind(long, td[, .(bloque, serie = paste0(max(as.integer(yrs)) + 1L, " proy."),
                             eventos = as.numeric(proyeccion_mon_comun))])
  long[, tema := tema_blq[bloque]]
  g <- ggplot(long, aes(x = serie, y = eventos, fill = bloque,
        text = paste0(tema, " ", serie, ": ", prettyNum(round(eventos), big.mark = ".")))) +
    geom_col() +
    facet_wrap(~ tema, scales = "free_y") +
    scale_fill_manual(values = col_blq, guide = "none") +
    labs(x = NULL, y = "Eventos (codigos comunes 2024 y 2025)",
         subtitle = "Solo codigos comparables entre anos. B crece fuerte desde una base baja.") +
    tg
  interactivo(g)
}, error = function(e) htmltools::HTML("<div style='padding:1rem'>Corre el monitoreo 2026 con 2024 procesado (R/11_monitoreo_2026.R) para ver la trayectoria multianual.</div>"))
res_tend
```

# Acerca de

## Row

### Column {width="50%"}

::: {.card title="Del dato oficial al tablero (pipeline reproducible)"}
Cada cifra proviene de un **pipeline reproducible** que cualquiera puede correr con
`source("R/10_run_all.R")`:

1. **`00`** descarga los REM 2025 del DEIS y la base de establecimientos.
2. **`01`** identifica las prestaciones de participación con un *crosswalk* curado del
   diccionario y las clasifica en las secciones **A / B / C**; reconstruye el universo
   establecimiento × mes (donde vive el subregistro).
3. **`02 a 03`** agregan pobreza comunal (CASEN 2024) y el denominador poblacional (FONASA).
4. **`04`** es el **motor**: para cada sección calcula KPIs, cobertura, serie, equidad,
   modelo de barrera con efectos aleatorios, multinivel de 3 niveles, espacial y tipologías.
5. **`06/07/08`** corren el motor sobre A, B y C; **`09`** sintetiza y calcula los
   indicadores de auditoría social.

Las tablas quedan en `productos/{A,B,C,sintesis}/` y son **lo único que lee este
tablero**. El sitio se regenera corriendo el pipeline y `quarto render`.

**Vigencia de los datos**: las series REM 2025 y 2026 que publica el DEIS son
**preliminares** y se actualizan en fechas no determinadas; las cifras pueden
variar entre versiones. El pipeline regenera todo el análisis con una corrida.
:::

### Column {width="50%"}

```{r}
#| title: "Por qué cada método (y no el camino convencional)"
metodos <- data.table(
  `Método` = c("Modelo de barrera (hurdle) con efectos aleatorios",
               "Multinivel de 3 niveles", "I de Moran / LISA",
               "k-means (tipologías)"),
  `Pregunta` = c("¿Qué condiciona registrar o no, y cuánto?",
    "¿La variación vive en el establecimiento, la comuna o la región?",
    "¿Las comunas vecinas se parecen (clústeres) o es azar?",
    "¿Qué perfiles de participación existen sin etiquetar?"),
  `Por qué no lo convencional` = c(
    "Muchos ceros y cola extrema sesgan la media; hay que separar 'si registra' de 'cuánto'. El glmmTMB de NB-truncada no converge, descomposición glmer + lmer.",
    "Promediar por región subestima el error e infla diferencias que son composición de comunas.",
    "Comparar mapas a ojo no cuantifica ni da significancia.",
    "Clasificar por volumen total oculta que 'participar' significa cosas distintas."))
if (requireNamespace("DT", quietly = TRUE))
  DT::datatable(metodos, rownames = FALSE,
    options = list(dom = "t", ordering = FALSE), class = "stripe compact")
```

## Row

::: {.card title="Decisiones de datos y método que cambian las conclusiones"}
**Subregistro en filas ausentes, no en celdas vacías.** Por eso se reconstruye el panel
completo establecimiento × mes y **no se colapsa NA a 0**: hacerlo confundiría "no se
registró" con "no hubo actividad".

**El A19b separa instancias y demografía** en columnas marginales: no hay cruce instancia
× perfil de participante en el dato crudo. La equidad se reporta marginal por subsección.

**Modelo de barrera de objeto único no converge** por la cola extrema; la solución estable
es la **descomposición en dos partes** (barrera logística + intensidad log-lineal),
siempre verificando convergencia. Se usa **aproximación de Laplace** y se reporta el ICC
en la escala de la variable latente (pi²/3), con el MOR como complemento en escala de
odds ratios.

**Cobertura deliberativa con denominador de red.** La cobertura del núcleo deliberativo se
reporta sobre los 2.982 establecimientos de la red (no solo sobre los que ya registran B),
para no sobreestimar la deliberación efectiva.
:::

## Row

```{r}
#| title: "Glosario de términos (ordenable y buscable)"
glo <- copy(glosario)
setnames(glo, c("Término", "Definición técnica", "En palabras simples"))
if (requireNamespace("DT", quietly = TRUE)) {
  DT::datatable(glo, rownames = FALSE, escape = TRUE,
    options = list(pageLength = 27, dom = "ft", paging = FALSE,
                   columnDefs = list(list(width = "150px", targets = 0))),
    class = "stripe hover compact")
} else knitr::kable(glo)
```
